# Comment utiliser la documentation `utilitR` {#presentation-utilitr}

## Contenu de la documentation

**Cette documentation vise à aider les agents à réaliser des traitements statistiques usuels avec `R` et à produire des sorties (graphiques, cartes, documents).** Cette documentation présente succinctement les outils les plus adaptés à ces tâches, et oriente les agents vers les ressources documentaires pertinentes. En revanche, elle n'aborde pas les outils les plus avancés, notamment ceux utilisés dans un cadre de développement logiciel.

<!-- Cette documentation a pour ambition de répondre à deux questions générales : -->

<!-- * Comment travailler avec `R` à l'Insee ? -->
<!-- * Comment réaliser des tâches standards avec `R` (importation et manipulation de données, exploitation d'enquêtes, graphiques...) ? -->

Trois points importants sont à noter :

* **Cette documentation recommande les outils et les *packages* les plus adaptés au contexte d'utilisation de `R` à l'Insee**. Ces recommandations ne sont pas nécessairement adaptées à d'autres contextes, et pourront évoluer lorsque ce contexte évoluera.
* Cette documentation ne prétend pas être exhaustive ou sans erreurs. **Elle doit être vue comme une mise en commun des connaissances sur `R` que les agents de la statistique publique ont accumulées dans le cadre de leurs activités.**
* **Cette documentation recommande d'utiliser `R` avec  RStudio**, qui apparaît comme la solution la plus simple et la plus complète pour un usage courant de `R`, et qui est par ailleurs le choix effectué par l'Insee.


## Structure de la documentation

**La documentation `utilitR` est composée de fiches regroupées en deux grandes parties** : 

- La première partie explique comment utiliser `R` et  RStudio et les outils associés (`git`, Gitlab) dans les environnements informatiques proposés à l'Insee (AUSv3 et SSP Cloud). 
- La seconde partie est constituée de fiches thématiques expliquant comment réaliser des tâches standards avec `R` (importation et manipulation de données, exploitation d'enquêtes, réalisation de graphiques, rédaction de documents...).

## Contenu des fiches

Chaque fiche porte sur une tâche précise, décrite dans le titre et éventuellement dans les premières lignes. Elle indique quels sont les _packages_ adaptés pour réaliser la tâche en question, et en présente en détail les principales fonctions. Les fiches n'ont toutefois pas la prétention d'être exhaustives ; c'est pourquoi des références figurent à la fin de chaque fiche de façon à orienter le lecteur vers des ressources plus détaillées.

Par ailleurs, les fiches comportent quatre types de paragraphes mis en évidence par une icône et une couleur, afin de faciliter la lecture et le repérage des informations importantes.

```{r "entree_fiche_utiliser_utilitr", echo = FALSE, message = FALSE, warning = FALSE}
library(magrittr)
library(fontawesome)
```

```{r "description_boites", echo = FALSE, message = FALSE, warning = FALSE}
texte_recommandation <- "Ce paragraphe présente succinctement les outils et les approches les plus adaptés à la tâche concernée. Chaque fiche ne comprend qu'un seul paragraphe de ce type, au début de la fiche."
texte_conseil        <- "Ce paragraphe détaille les bonnes pratiques à adopter."
texte_remarque       <- "Ce paragraphe donne des informations supplémentaires ou formule une mise en garde."
texte_insee          <- "Ce paragraphe porte sur une spécificité de l'Insee qui a un impact sur l'usage de `R`."

symb <-
  c(fa("hand-point-right", fill = "rgba(220, 53, 69, 1)", height = "30px"),
    fa("lightbulb", fill = "rgba(255, 193, 7, 1)", height = "30px"),
    fa("circle-info", fill = "rgba(0, 123, 255, 1)", height = "30px"),
    fa("house", fill = "rgba(81, 81, 81, 1)", height = "30px"))

dt <- 
  as.data.frame(list(
    Nom = c("Recommandation", 
            "Conseil", 
            "Remarque",
            "Spécificité Insee"), 
    Symbole = symb,
    Signification = c(texte_recommandation, 
                      texte_conseil, 
                      texte_remarque,
                      texte_insee)
  )
  )


output <- 
  dt %>% 
  knitr::kable(escape = F, position = "center", full_width = F, align="ccl") %>%
  kableExtra::column_spec(1, width = "3cm", bold = TRUE) %>%
  kableExtra::column_spec(2, width = "2cm") %>% 
  kableExtra::column_spec(3, width = "10cm") %>% 
  kableExtra::row_spec(0,bold=TRUE, align = "c")
output
```

## Des exemples reproductibles

Même si certains lecteurs ont uniquement besoin de parcourir une fiche pour s'en imprégner, d'autres éprouveront le besoin d'exécuter des exemples de code pour se les approprier. C'est pourquoi la documentation `utilitR` propose un grand nombre d'exemples **reproductibles**. Cela signifie qu'en chargeant les _packages_ indiqués dans chaque fiche, le lecteur pourra exécuter le code des exemples présentés et reproduire le même résultat.

Les exemples sont facilement repérables par leur mise en page. Voici un exemple :

```{r, eval = FALSE}
resultat <- 1 + 1
resultat
```

Le résultat de l'exécution d'un exemple est également facile à repérer. Voici le résultat de l'exemple précédent (qui s'affichera dans la console) :

```{r, echo = FALSE}
resultat <- 1 + 1
resultat
```

::: {.callout-tip}
Pour reproduire les exemples d'une fiche, il est important de les exécuter _tous_ et _dans l'ordre dans lequel ils apparaissent dans la fiche_. Si vous ne le faites pas, vous rencontrerez très probablement des erreurs.

Voici un exemple : la fiche sur la manipulation de données textuelles commence par charger le _package_ `stringr` avec la commande `library(stringr)`. Si vous n'exécutez pas cette instruction, et que vous essayez d'exécuter le premier exemple de la fiche (`str_to_lower("Hello world")`), `R` renverra une erreur, car le _package_ contenant la fonction `str_to_lower()` n'aura pas été chargé.
:::


<!-- ::: {.callout-tip} -->

<!-- Outre le fait de pouvoir vérifier que le code fonctionne bien sur son poste, un exemple reproductible offre la possibilité de pouvoir expérimenter par soi-même : modifications des paramètres d'une fonction, des données, etc. Il est par ailleurs reconnu que le fait d'avoir une attitude active (reproduire voire expérimenter) peut permettre de mieux assimiler qu'avec une seule lecture. -->
<!-- ::: -->

## Le package `doremifasolData`

**Afin de se rapprocher le plus possible des situations de travail rencontrées par les agents de l'Insee, la plupart des exemples de la documentation `utilitR` reposent sur des données produites par l'Insee.** Ces données sont soit directement disponibles sur le site de l'Insee, soit construites à partir de données disponibles sur le site de l'Insee. 

Ces jeux de données sont mis à disposition par l'intermédiaire d'un _package_ nommé `doremifasolData` développé par les contributeurs du projet `utilitR`. La documentation détaillée de ce _package_ est disponible [sur GitHub](https://inseefrlab.github.io/DoReMIFaSolData/).

Voici la liste des tables disponibles dans `doremifasolData` :

```{r "contenu_doremifasolData", echo = FALSE, results = "asis"}
tables <- data(package = "doremifasolData")$result

output <- 
  knitr::kable(
  as.data.frame(list("Table" = tables[, "Item"], "Description" = tables[, "Title"])),
  format = "html",
  escape = F, position = "center", full_width = F, align="cl") %>%
  kableExtra::column_spec(1, width = "4cm") %>%
  kableExtra::column_spec(2, width = "13cm") %>% 
  kableExtra::row_spec(0, bold=TRUE, align = "c")
output
```

::: {.callout-note}

Le package tire son nom de son "grand frère", le _package_ [`doremifasol`](https://inseefrlab.github.io/DoReMIFaSol). Ce _package_ a pour finalité de charger dans `R` des données disponibles sur le site de l'Insee, sans que l'utilisateur n'ait ni à naviguer sur ce site, ni à effectuer l'import des données. Tous les jeux de données présents dans `doremifasolData` ont été téléchargés avec `doremifasol`.
:::

### Comment installer le _package_ `doremifasolData`

Le _package_ `doremifasolData` n'est pas disponible sur le répertoire central des _packages_ `R` (le CRAN). Pour installer installer le _package_, il est nécessaire d'exécuter les deux commandes suivantes :

```{r, eval = FALSE}
install.packages("remotes")
remotes::install_github("InseeFrLab/doremifasolData", ref = "main")
```

::: {.callout-warning}
## Spécificité Insee

Si vous utilisez `R` sur un poste Insee (y compris en télétravail) ou dans l'environnement de travail AUS, il faut exécuter la commande suivante :

```{r, eval = FALSE}
install.packages(
  "doremifasolData", 
  repos = "https://nexus.insee.fr/repository/r-public",
  type = "source"
)
```
:::
