# Installer des _pacckages_

L'utilisateur souhaite installer des _packages_. Cette fiche doit aller avec les fiches "Comment gérer ses dépendances", 

## Un plan très rapide

### En vrac, les élements qu'il va falloir définir à un moment
- c'est quoi un _package_?
- distinction source/binary
- c'est quoi un repo? Nexus, Cran, Github/Gitlab.
- c'est quoi Rtools? Comment savoir si `R` sait où trouver Rtools?
- c'est quoi une librairie?
- `.libPaths()`.
- C'est quoi une dépendance de _package_?

### Introduction aux _packages_

#### C'est quoi un _package_?

Traduire des éléments existants en anglais, et donner quelques exemples. Expliquer pourquoi on doit installer des _packages_ et que les _packages_ sont au coeur de la logique collaborative de `R`.

#### Qu'est-ce qu'une dépendance?

Traduire des éléments existants en anglais, et donner quelques exemples.

Remarque: utiliser beaucoup de _packages_ fragilise le code. Il faut bien réfléchir avant d'ajouter un _package_ à un projet. Renvoi à la future fiche sur la gestion des dépendances.

#### Où trouve-t-on des _packages_?

Introduire la notion de `repo`: CRAN ou Github.

### Comment installer un _package_ issu du CRAN?

- Expliquer qu'on n'a pas accès à Internet, et l'existence du Nexus.
- Préciser que `install.packages()` installe par défaut la dernière version disponible du _package_.
- Comment utiliser `install.packages()` et ses options: `repo`, `lib` et `dependencies`.
- Bien expliquer que dans AUS il faut installer le _package_ dans un répertoire sur lequel on a les droits en écriture. Expliquer `.libPaths` le cas échéant.

### Quelques situations particulières

#### Comment utiliser un _package_ disponible uniquement sur Github?

On peut expliquer facilement comment le faire sur le SSP Cloud. Je ne sais pas si on veut donner une méthode pour le faire dans AUS. On peut peut-être dire que c'est techniquement possible (bien que complexe), mais que ce n'est pas recommandé pour des raisons de sécurité.

#### Comment installer une version particulière d'un _package_?

C'est une utilisation avancée. On peut installer une version particulière un _package_ en faisant une installation manuelle:

- Télécharger la version souhaitée du _package_ en source concerné sur le CRAN.
- Installer ce _package_ avec `install.packages` et `repos = NULL`, en spécifiant bien la librairie.

## Fin du plan temporaire





## Tâches concernées et recommandations

Quelques détails sur la tâche dont il s'agit

::: {.recommandation data-latex=""}

Dire en 4-5 lignes comment il est recommandé de procéder:

* le ou les *package*(*s*) dont l'usage est recommandé; si on recommande plusieurs *packages*, expliquer comment choisir lequel (en fonction de la taille des données, du format...)
* les *packages* dont l'usage est déconseillé; 
* les autres points de méthode essentiels.
:::

## Quelques détails sur comment réaliser la tâche avec les outils recommandés

::: {.conseil data-latex=""}

Cette boîte colorée sert à donner un conseil. Son usage n'est évidemment pas obligatoire.

:::

::: {.remarque data-latex=""}

Cette boîte colorée sert à faire une remarque. Son usage n'est évidemment pas obligatoire.

:::

### Réaliser la tâche, cas 1

Lorsqu'on est débutant, il faut utiliser la fonction `super_fonction()` du *package* `super_package`.

La fonction `super_fonction()` fonctionne comme ceci par défaut: blabla.

La fonction `super_fonction()` propose beaucoup d'options:

* `option1`: blabla;
* `option2`: blabla;
* `option3`: blabla.

Voici un premier exemple de code (le plus simple possible, en utilisant des données facilement disponibles sur le site de l'Insee):

```{r, eval = FALSE}
library(super_package)
output <- super_fonction(arguments)
```

Ne pas oublier d'expliquer ce qu'on obtient comme output.

Voici un second exemple de code, avec des options un peu plus avancées:

```{r, eval = FALSE}
output <- super_fonction(arguments et options)
```


### Réaliser la tâche, cas 2

Lorsqu'on est plus avancé, on peut utiliser la fonction `hyper_fonction()` du *package* `hyper_package`.

* Comportement par défaut;
* Principales options;
* Exemples de code.

## Quelques bonnes pratiques

Quelques conseils généraux sur la façon de s'y prendre.

* Faut-il préprocesser les données avant de réaliser la tâche;
* Comment minimiser les temps de calculs/la charge en RAM.

## Sources

Si le rédacteur de la fiche a réutilisé des ressources externes en français disponible en licence libre, il faut indiquer ici l'URL des ressources, le nom des auteurs et la licence de réutilisation de ces ressources.

## Pour en savoir plus

* la documentation des *packages*;
* les vignettes et *cheatsheets* si elles existent;
* les formations proposées par l'Insee;
* les formations/tutoriels disponibles sur internet.

Dans la mesure du possible, il faut veiller à proposer des ressources en français.
