# Utiliser RStudio sur l'environnement AUSv3 {#AUSv3}

::: recommandation
La collection RPython d'AUSv3 est l'environnement de référence pour réaliser des tâches de production statistique et des études avec `R` et RStudio. C'est notamment sur cette collection qu'il est possible de traiter des données confidentielles avec `R` et RStudio.

`R` et RStudio sont également disponibles sur deux autres collections d'AUSv3 :

- la collection Formation (accessible uniquement dans le cadre de formations dispensées à l'Insee) ;
- la collection Lab réservée à des usages expérimentaux ou nécessitant des ressources importantes.

Par ailleurs, si vos traitements nécessitent un accès à internet ou des outils non encore disponibles sur AUSv3, il est préférable d'utiliser le SSP Cloud.
:::

## Présentation succincte d'AUSv3

Les serveurs AUSv3 sont des environnements informatiques de travail sur lesquels les agents de l'Insee peuvent traiter des données confidentielles de façon sécurisée. Les serveurs AUSv3 sont regroupés en cinq groupes de serveurs appelés collections : la collection SAS, la collection WPS, la collection RPython, la collection Formation et la collection Lab.

Une collection AUSv3 est un regroupement de serveurs tous strictement identiques entre eux : les ressources informatiques, la configuration et les logiciels disponibles sont exactement les mêmes sur les différents serveurs d'une collection. En revanche, les collections sont différentes entre elles. Par exemple, tous les serveurs de la collection RPython disposent `R`, RStudio et Python (mais pas de SAS), et tous les serveurs de la collection SAS disposent de SAS (mais pas de RStudio ni de Python).

::: specificite

Les serveurs AUSv3 font l'objet d'une documentation fournie. Cette documentation se trouve principalement sur l'intranet Insee. Vous pouvez y accéder par le site [agora.insee.fr], puis en cliquant sur `Services > DSI > Libre Service statistique > AUS V3`.

Des fiches et des tutoriels sont également disponibles dans AUSv3, dans le lecteur `Commun`.
:::


::: conseil
Le document de référence sur l'utilisation d'AUSv3 est le guide de l'utilisateur d'AUSv3 disponible sur [ce lien](https://www.agora.insee.fr/cms/sites/sgi/home/libre-service-statistique/aus-v3/reunions-dinformation-aus-v3.html).
:::


## Comment se connecter à AUSv3

### Obtenir un accès à AUSv3

Pour obtenir un accès à AUSv3, vous devez déposer une demande sur l'outil `Siamoi`. Voici la procédure :

- Double-cliquer sur l'icône `Siamoi` disponible sur le bureau de votre poste local ;
- Cliquer sur "Faire une demande" ;
- Sous la bannière *"AUS : Création / suppression / modification de mon espace personnel"*, cliquer sur *"Demander"*.

Vous devriez recevoir des emails vous indiquant que votre accès à AUS a été créé. Suite à la création de votre accès à AUS, vous devriez voir apparaître l'icône suivante sur votre bureau : 
```{r, out.extra = 'style="display: inline-block; padding : 0; width: 40px;"', echo = FALSE}
utilitr::include_image("./pics/AUSv3/AUSv3.png", compression = FALSE)
```
.

::: conseil
Si votre accès à AUS n'est pas créé rapidement, vous pouvez ouvrir un ticket Siamoi.
:::


### Ouvrir une session sur AUSv3

Pour ouvrir une session sur la collection `RPython`, il faut cliquer sur l'icône d'AUSv3
```{r, out.extra = 'style="display: inline-block; padding : 0; width: 40px;"', echo = FALSE}
utilitr::include_image("./pics/AUSv3/AUSv3.png", compression = FALSE)
```
puis sur le raccourci 
```{r, out.extra = 'style="display: inline-block; padding : 0; width: 140px;"', echo = FALSE}
utilitr::include_image("./pics/AUSv3/Raccourci_AUS_RPython.png", compression = FALSE)
```
.

## Utiliser RStudio dans AUSv3

### Ouvrir RStudio

Pour ouvrir RStudio dans AUSv3, il suffit de double-cliquer sur l'icône RStudio présente sur le bureau d'AUS (encadrée en rouge sur l'image ci-dessous).

```{r, echo = FALSE, out.width= "75%", fig.cap= "Ecran d'accueil de la collection RPython d'AUSv3"}
utilitr::include_image("./pics/AUSv3/Desktop_AUS.png", ratio_compression = 1)
```

::: conseil
Les ressources informatiques des serveurs AUSv3 (mémoire vive et processeurs) sont
partagées entre les applications et les utilisateurs. Il est donc essentiel de
veiller à faire un bon usage de ces ressources, de façon à ne pas gêner
le travail des autres applications ou utilisateurs. Il est conseillé de lire la fiche [Superviser sa session `R`](#superviser-ressources) pour apprendre à superviser votre usage de `R`.

:::

### Travailler avec Git sur AUSv3

#### Créer une clé SSH/token https

A COMPLETER

#### Où stocker les dépôts locaux

Lorsque vous créez un projet RStudio en clonant un dépôt distant, il est nécessaire de définir l'emplacement de votre dépôt local (voir la fiche [Travailler avec Git](#git)). Dans AUSv3, il est conseillé de stocker vos dépôts locaux dans votre espace personnel (lecteur `ESPERT`). Par exemple, vous pouvez stocker tous vos dépôts dans un dossier `DepotsGit` du lecteur `ESPERT`. En revanche, il est déconseillé de stocker un dépôt local dans un coffre ou dans un espace partagé, car d'autres agents peuvent avoir accès à votre dépôt local.

### Logiciels disponibles

Des logiciels sont installés sur les serveurs AUSv3. Vous pouvez les trouver dans le répertoire `Y:/Logiciels`.

## Pour en savoir plus

- La foire aux questions d'AUSv3 est disponible sur Agora : [agora.insee.fr], puis cliquer sur `Services > DSI > Libre Service statistique > AUS V3` ;
- La documentation d'AUSv3 est disponible dans le dossier `Y:/Documentation/AUSv3`.
