# Qualité du code {#code-quality}

## Tâches concernées et recommandations

Blabla

::: {.callout-recommandation .icon}
- lintr & styler
- Il faut utiliser une [**fonction**]{.red2} dès qu'on utilise une même
portion de code plus de deux fois ([**_don't repeat yourself_ (DRY)**])

:::

Cette partie détaille de manière plus étendue les éléments enseignés
dans le cadre d'une formation aux bonnes pratiques 
construite par l'Insee et dont les supports ont été ouverts à 
[cette adresse](https://inseefrlab.github.io/formation-bonnes-pratiques-R/#/title-slide).


## Enjeux


Lors de l'apprentissage d'un langage, il est assez naturel de voir le code d’une manière très fonctionnelle : on désire réaliser une tâche donnée — par exemple nettoyer des champs textuels — et
on va donc assembler dans un script des bouts de code, souvent trouvés sur internet, jusqu’à obtenir un projet qui réalise la tâche voulue.
La structure du projet importe assez peu, tant qu’elle permet d’importer et traiter les données nécessaires à la tâche en question.

Si cette approche flexible et minimaliste fonctionne très bien lors de la phase d’apprentissage, il est malgré tout indispensable de s’en détacher progressivement à mesure qu’on progresse et que l’on peut être amené à réaliser des projets collaboratifs ou amenés à durer dans le temps.

Lorsqu'on travaille avec R, il est important de considérer
le code non seulement comme un outil pour effectuer des tâches,
mais aussi comme un __moyen de communiquer__
nos méthodes et résultats à d'autres personnes.
En adoptant des bonnes pratiques, on améliore la lisibilité
et la compréhension d'un code, ce qui facilite la collaboration avec
les réutilisateurs du code mais aussi auprès de publics, comme les
chercheurs, désirant 
comprendre les traitements mis en oeuvre.

La __lisibilité__ et la __maintenabilité__ du code
sont des aspects clés pour assurer la qualité d'un projet statistique.
Les bonnes pratiques aident à écrire du code clair et structuré, ce qui fait gagner du temps pour s'approprier un code, corriger des erreurs ou apporter des modifications à un code.
Un code étant plus souvent lu qu'écrit[^1]

[^1]: Cette phrase très connue est une citation de Guido Van Rossum, le créateur
de `Python`. `R` comme `Python` tous deux des langages conçus pour être plus
transparents que des langages bas niveaux comme `C`. 

La __réutilisation__ d'un code ou de productions associées à du code,
comme des bases
de données, peut être grandement facilitée en adoptant des bonnes pratiques.


Grâce aux bonnes pratiques, nous pouvons nous assurer que notre
travail est __transparent__ et facilement __vérifiable__.
Cette exigence de reproductibilité, notion centrale dans le domaine de la recherche
scientifique, s'applique également
dans d'autres domaines où la transparence méthodologique est cruciale pour la validité et la fiabilité des résultats. Un code de qualité facilite ainsi 
la vérification et la reproduction de nos résultats par d'autres personnes.
A l'image du processus de revue par les pairs (_peer review_)
dans le domaine scientifique,
se développent des revues de code (_code review_) qui favorisent la production
d'un code de qualité. 


## Adopter les standards communautaires

### Enjeux

> *"Good coding style is like correct punctuation: you can manage without it, butitsuremakesthingseasiertoread"*
>
> [Tidyverse Style Guide](https://style.tidyverse.org/)

Tout comme la correction de la ponctuation peut rendre un texte plus facile à lire,
une bonne pratique de codage peut rendre notre code plus facile à comprendre
à maintenir et à réutiliser.

Il est également important de respecter les conventions du langage dans lequel le code est rédigé. Cela peut inclure des normes de formatage telles que l'indentation et la mise en forme, ainsi que des conventions de nommage telles que les noms de variables et de fonctions. En utilisant les conventions standardisées du langage, nous pouvons rendre notre code plus cohérent et plus facile à comprendre pour les autres personnes travaillant dans ce langage.

Il existe deux guides de référence qui exposent les conventions de la communauté
`R` concernant la qualité du code :
le [_`Tidyverse` style guide_](https://style.tidyverse.org/) et
le [_`Google` style guide_](https://google.github.io/styleguide/Rguide.html).
Ces guides proposent des conseils sur la façon d'écrire du code
clair et structuré en utilisant les bonnes pratiques recommandées pour le langage `R`.
Il est utile de lire les introductions et de se référer ponctuellement à ceux-ci
pour s'assurer d'adopter des bonnes pratiques en matière de codage en `R`.

::: {.callout-remarque .icon}

Ces deux guides diffèrent sur certaines règles syntaxiques. 

Par exemple,
le  [_`Tidyverse` style guide_](https://style.tidyverse.org/functions.html#return) recommande de
ne pas introduire de `return` en fin de fonction alors que 
le [_`Google` style guide_](https://google.github.io/styleguide/Rguide.html#use-explicit-returns)
préconise de le faire. Les deux conventions peuvent se défendre 
et le choix entre les deux revêt une forme d'arbitraire. Par exemple, si on 
privilégie la lisibilité, il est conseillé de toujours avoir un `return` alors
que quelqu'un favorisant la concision n'utilisera pas de `return`. De même,
le choix entre _camel case_ (objets dont les mots sont délimités avec des majuscules comme
`addValues`) dans le [_`Google` style guide_](https://google.github.io/styleguide/Rguide.html#naming-conventions)
et _snake case_ (séparation avec des `_` comme `add_values`) proposé par
 [_`Tidyverse` style guide_](https://style.tidyverse.org/syntax.html#object-names)
 est arbitraire. 
 
 Comme il est difficile de donner des arguments objectifs pour privilégier une règle
 plutôt qu'une autre, il n'est pas impossible de parfois suivre celles du 
[_`Tidyverse` style guide_](https://style.tidyverse.org/) et
d'autre fois celles du [_`Google` style guide_](https://google.github.io/styleguide/Rguide.html). 
L'important est plutôt d'être cohérent dans le cadre d'un projet en suivant les
mêmes conventions dans l'ensemble des scripts qui le constituent. 

:::



### Outils

Pour mettre de manière automatisée certaines des règles syntaxiques
présentes dans les guides, il existe plusieurs types d'outils.

* Un [**_linter_**]{.orange} est un programme qui vérifie que le code est __formellement__ conforme à un certain _guidestyle_, et signale les erreurs. En revanche, un _linter_ ne modifie pas directement le code et ne repère pas les erreurs de fond.
* Un [**_formatter_**]{.orange} est un programme qui reformate un code source pour le rendre conforme à un certain _guidestyle_. Par définition, un _formatter_ modifie directement le code.

Un **linter** se comporte un peu comme un correcteur d'un traitement de texte 
dont on aurait désactivé la fonction de remplacement automatique. Le
formatter correspond plutôt au correcteur automatique du téléphone portable
qui va corriger automatiquement ce qu'il juge être des erreurs. 




::: {.callout-remarque .icon}

- [Exemples d’erreurs repérées]{.blue2} par un _linter_ : 
    + lignes de code trop longues ou mal indentées, parenthèses non équilibrées, noms de fonctions mal construits…
- [Exemples d’erreurs __non__ repérées]{.blue2} par un _linter_ :
    + fonctions mal utilisées, arguments mal spécifiés, structure du code incohérente, code insuffisamment documenté…
:::

Dans le cas de {{< fa brands r-project >}} : 

- le [_linter_]{.orange} à utiliser est le _package_ [`lintr`](https://github.com/r-lib/lintr);
- le [_formatter_]{.orange} à utiliser est le _package_ [`styler`](https://github.com/r-lib/styler).

::: {.callout-conseil .icon}

Pour que `lintr` utilise le guide de style `tidyverse`, il suffit

```{r}
#| eval: false
lintr::use_lintr(type = "tidyverse")
```

:::


## Utiliser des fonctions

L'utilisation de fonctions est l'une des bonnes pratiques en matière
de programmation qui s'applique à tous les langages de programmation,
y compris `R`.

La règle _DRY_ pour _do not repeat yourself_ (ne pas se répéter)
indique qu'il faut éviter de copier-coller du code lorsqu'il est utilisé plus de deux fois.
Au lieu de cela, on devrait encapsuler ce code dans une fonction et utiliser
cette fonction aux endroits où cela est nécessaire.


En premier lieu, cela limiter les risques d'erreurs liées au copier-coller de code.
Si une modification est nécessaire, elle peut être apportée dans la fonction, ce qui garantit que toutes les utilisations de la fonction seront automatiquement mises à jour.

Ne pas se répéter rend également le code plus lisible et plus compact en encapsulant un traitement spécifique dans une section distincte du code.
Ceci présente également l'avantage de n'avoir qu'un 
seul endroit du code à modifier
lorsqu'on souhaite apporter une modification au traitement.
Cela peut représente une économie de temps substantielle
et minimiser les erreurs.

Enfin, utiliser des fonctions facilite la réutilisation et la documentation
du code. D'abord parce qu'en encapsulant un traitement dans une fonction, on peut facilement le réutiliser dans d'autres parties du code. Ensuite, parce que cela peut
également faciliter la documentation du code en permettant de décrire clairement ce que fait chaque fonction.

Un biais à éviter est le [code spaghetti](https://fr.wikipedia.org/wiki/Programmation_spaghetti)
Il s'agit d'un code qui est difficile à comprendre et à maintenir en raison de sa complexité et de sa structure désorganisée. 
Pour éviter le code spaghetti, il est important de suivre certaines règles pour écrire des fonctions pertinentes. Voici les trois principales règles à retenir :

* _Une tâche = une fonction_ : chaque fonction devrait effectuer une seule tâche spécifique. Cela permet de rendre le code plus clair et plus facile à comprendre.

* _Une tâche complexe = un enchaînement de fonctions réalisant chacune une tâche simple_ : si une tâche est complexe, elle peut être divisée en plusieurs tâches plus simples et encapsulées dans des fonctions distinctes. Cela permet de rendre le code plus facile à comprendre et à maintenir.

* _Limiter l'utilisation de variables globales_ : les variables globales sont accessibles depuis n'importe quel endroit du code, ce qui peut rendre le code difficile à comprendre et à maintenir. Il est donc recommandé de limiter l'utilisation de variables globales et d'utiliser des variables locales au lieu de cela. Cela permet de rendre le code plus clair et plus facile à comprendre.

## Documenter son code

Les grands principes de la documentation de code consistent à :

* Documenter le pourquoi plutôt que le comment : il est plus important de comprendre pourquoi le code a été écrit de la manière dont il l'a été, plutôt que de connaître les détails techniques de son fonctionnement. En documentant le pourquoi, on peut mieux comprendre le but du code et comment il s'intègre dans le projet plus global.

* Privilégier l'auto-documentation via des nommages pertinents : le code peut être plus clair et plus facile à comprendre si les variables, les fonctions et les autres éléments ont des noms pertinents et explicites. Cela permet de documenter le code de manière implicite et de rendre la lecture du code plus intuitive.

En gardant ces grands principes à l'esprit, on peut écrire du code qui est plus facile à comprendre et à maintenir, ce qui peut économiser du temps et des ressources dans le long terme.

. . .

::: {.callout-conseil .icon}

Comment bien documenter un script ?

- [**Minimum**]{.orange} 🚦 : commentaire au début du script pour décrire ce qu'il fait ;
- [**Bien**]{.orange} 👍 : commenter les parties "délicates" du code ;
- [**Idéal**]{.orange} 💪 : documenter ses fonctions avec la syntaxe `roxygen2`.

:::


## Pas d'ambiguïté sur les _packages_ utilisés

Deux fonctions peuvent avoir le même nom dans des packages différents. Par
exemple, la fonction `select` existe dans les packages `dplyr` et `MASS`.
En utilisant `R`, le package chargé la plus récemment via `library`
sera utilisée par défaut.

Cela peut causer des erreurs difficiles à repérer,
car il est nécessaire d'exécuter le code pour les détecter. Par exemple, le code suivant 

```{r}
#| error: true
library(dplyr)
library(MASS)
bpe_ens_2018 <- doremifasolData::bpe_ens_2018

nombre <- bpe_ens_2018 %>%
  as_tibble() %>%
  select(TYPEQU, NB_EQUIP) 
```

renvoie une erreur difficile à comprendre si on ne l'a pas déjà rencontrée. 
Cela provient du fait que `MASS` étant le dernier _package_ chargé, `R`
utilise sa fonction `select` plutôt que celle de `dplyr`.

Afin d'éviter ces erreurs, il est recommandé de réserver
`library(pkg)` aux packages dont on utilise des fonctions à de
nombreuses reprises dans un code. Il est recommandé, pour les autres,
d'indiquer explicitement le package en utilisant la notation `package::fonction()`.
De même, si une fonction présente le même nom dans deux packages, il est recommandé
d'utiliser cette notation. Cela permet de garantir que la bonne fonction est appelée et d'éviter les erreurs potentielles.


:::{.callout-conseil}
## Le_package_[`conflicted`](https://github.com/r-lib/conflicted#conflicted)

Le_package_`conflicted` aide à gérer les conflits de_packages_de manière fluide.
:::

## Ressources supplémentaires

<br>

- [_R Packages_](https://r-pkgs.org/man.html) par Hadley Wickham and Jenny Bryan
- Une [présentation très bien faite](https://mitmat.github.io/slides/2022-05-26-egu/code-data-open-science.html#1)
- [Un cours complet](https://eliocamp.github.io/reproducibility-with-r/) sur la reproductibilité avec `R`
- L'équivalent `Python` en [3A d'ENSAE](https://ensae-reproductibilite.netlify.app/about/)


## Exercices

TO BE COMPLETED