# Comment renforcer la réplicabilité ?

## Conflits entre *packages*

**Lorsqu'on utilise une fonction issue d'un *package*, il est recommandé de mettre le nom du *package* suivi de `::`.** Cela alourdit quelque peu le code mais permet à la personne reprenant celui-ci de comprendre quelle fonction issue de quel *package* est utilisée. En effet, cela permet d'être certain que l'on exécute le même script que la personne ayant écrit le code, indépendamment de son environnement. Par exemple, le code suivant :

```{r include = FALSE, eval = TRUE}
try(detach("package:MASS", unload=TRUE))
try(detach("package:dplyr", unload=TRUE))
```

<!----<div class="fold o">---->
```{r eval = FALSE, error=TRUE, message = FALSE}
library(dplyr)
library(MASS)
cars %>% select(dist) %>% head()
```
<!----</div>----->
produira l'erreur suivante :
<!----<div class="fold o">------>
```{r eval = TRUE, error=TRUE, message = FALSE, echo = FALSE}
library(dplyr)
library(MASS)
cars %>% select(dist) %>% head()
```
<!----</div>----->

alors que le code suivant :

```{r include = FALSE, eval = TRUE}
try(detach("package:MASS", unload=TRUE))
try(detach("package:dplyr", unload=TRUE))
```

<!-----<div class="fold o">----->
```{r eval = FALSE, message = FALSE}
# On attache les *packages* dans ce sens
library(MASS)
library(dplyr)
cars %>% select(dist) %>% head()
```
<!----</div>---->
fonctionnera bien. 
<!----<div class="fold o">---->
```{r eval = TRUE, message = FALSE, echo = FALSE}
# On attache les *packages* dans ce sens
library(MASS)
library(dplyr)
cars %>% select(dist) %>% head()
```
<!---</div>----->

Le code est le même dans les deux cas à l'exception de l'ordre dans lequel les *packages* sont chargés. Pour éviter cela, la syntaxe avec `::` est préférable :
<!----<div class="fold o">----->
```{r eval = T}
cars %>% dplyr::select(dist)  %>% head()
```
<!---</div>---->
fonctionnera quels que soient les *packages* chargés en mémoire et l'ordre dans lequel ils l'ont été.

<span style="color:DarkBlue">**Pour les développeurs de *packages* **</span>  L'utilisation de l'opérateur `::` évite de charger un *package*. En développement de *package* on privilégiera systématiquement cette forme. Les *packages* appelés sous cette forme sont à mettre dans le champ `Imports` et, il est préférable de n'avoir aucun *package* dans le champ `Depends`.

<span style="color:DarkBlue">**En production**</span> L'utilisation de l'opérateur `::` est particulièrement importante en production où le code doit être robuste quelque soit l'environnement d'un utilisateur. Une bonne pratique est de systématiquement associer une chaîne de production à une série de fonctions gérées sous forme de *packages* (cf. formation INSEE <span style="color:DarkBlue">**Travail collaboratif sous R**</span>).

Les utilisateurs de `Python` sont plus habitués à cette syntaxe rigoureuse :

```{r, eval = FALSE}
# Code Python
import numpy as np
np.array([1, 2, 3])
```
Il n'y a pas d'ambiguïté ici : `np.array` renvoie à la fonction `array` dans l'espace `np` qui est un raccourci comme on l'a déclaré en ligne 1 de `numpy`. Adopter une approche similaire en `R` avec les `::` est fondamental en équipe. 

## Utiliser l'écriture vectorielle

`R` est un langage vectoriel, c'est-à-dire que les fonctions sont optimisées pour s'appliquer à des vecteurs ou dataframe/matrices (qui sont une collection de vecteurs de taille identique). Il est donc préférable d'éviter les boucles en `R` qui ne sont pas adaptées à ce langage. Il faut **tirer au maximum parti de la vectorialisation de R**.

Lorsqu'on doit appliquer de multiples reprises une fonction, on utilisera les fonctions de la famille `*apply`, par exemple `lapply`, plutôt qu'une boucle `for`. Le livre de @efficientR pourra être consulté sur le sujet. 


## Gérer la casse

Si vous ne souhaitez pas avoir trop de problème de casse, choisissez la norme de code en underscore (`_`) et lorsque vous importez des données, transformez tous les noms de variables en minuscules (à l'aide de la commande `tolower`). Exemple : `names(mon_dataframe) <- tolower(names(mon_dataframe))`.

## A éviter

* **ne pas utiliser les fonctions `attach` et `detach`**. On retrouve parfois ce type de gestion de base dans des exemples, mais ce n'est pas robuste pour un statisticien-économiste qui doit souvent gérer plusieurs bases à la fois (dont les noms des variables sont parfois identiques).
* **ne pas utiliser `eval(parse(.))`** (si vous retrouvez ce genre de recommandation dans des forums, essayez de l'éviter dans la plupart des cas). En effet, il existe généralement une alternative à cette syntaxe qui permet d'utiliser une syntaxe plus claire et plus légère, en faisant appel à des caractéristiques spécifiques des structures de données. Par ailleurs, un code utilisant `eval(parse(.))` est plus lourd et plus difficile à débuguer.
* quand on fait du *subsetting* en base `R`, c'est à dire lorsque l'on sélectionne des lignes/colonnes spécifiques grâce à des conditions booléennes, il faut éviter d'imbriquer de nombreuses conditions, cela devient rapidement illisible.
* **Essayer de ne pas utiliser `==` dans un `if` ou un `while`.**  On écrira `if (identical(x, 1)) {...}` ou `if (isTRUE(x)) {...}` plutôt que `if (x == 1) {...}` ou `if (x == TRUE) {...}`. Les raisons sont expliquées [ici](https://www.rdocumentation.org/packages/base/versions/3.6.2/topics/identical), et liées à la précision numérique de `R` qui peut amener, par erreur, à déclarer une égalité quand elle n'existe pas.
