# Gérer les dépendances

## Tâches concernées et recommandations

Un programme R utilise le plus souvent des *packages* qui sont autant de
dépendances. Cette fiche présente les méthodes pour déclarer et gérer les
dépendances avec R, tâche à effectuer avec soin lorsqu'on partage ses
programmes.

::: {.recommandation}

Il est recommandé :

-   de ne pas écrire `install.packages()` au début de ses programmes ;
-   de toujours utiliser l'organisation par projet ;

Pour gérer les dépendances, il faut :

-   soit les déclarer dans un fichier `DESCRIPTION` situé à la racine de son
    projet ;
-   soit utiliser le *package* [renv](https://rstudio.github.io/renv/).

Bien qu'une de ces deux méthodes puisse suffire, elles peuvent être combinées
sans difficulté.

:::

## Quelques détails sur comment réaliser la tâche avec les outils recommandés

::: {.conseil}

Cette boîte colorée sert à donner un conseil. Son usage n'est évidemment pas
obligatoire.

:::

::: {.remarque}

Cette boîte colorée sert à faire une remarque. Son usage n'est évidemment pas
obligatoire.

:::

### Réaliser la tâche, cas 1

Lorsqu'on est débutant, il faut utiliser la fonction `super_fonction()` du
*package* `super_package`.

La fonction `super_fonction()` fonctionne comme ceci par défaut : blabla.

La fonction `super_fonction()` propose beaucoup d'options :

-   `option1` : blabla ;
-   `option2` : blabla ;
-   `option3` : blabla.

Voici un premier exemple de code (le plus simple possible, en utilisant des
données facilement disponibles sur le site de l'Insee) :

```{r, eval = FALSE}
library(super_package)
output <- super_fonction(arguments)
```

Ne pas oublier d'expliquer ce qu'on obtient comme output.

Voici un second exemple de code, avec des options un peu plus avancées :

```{r, eval = FALSE}
output <- super_fonction(arguments et options)
```

### Réaliser la tâche, cas 2

Lorsqu'on est plus avancé, on peut utiliser la fonction `hyper_fonction()` du
*package* `hyper_package`.

-   Comportement par défaut ;
-   Principales options ;
-   Exemples de code.

## Quelques bonnes pratiques

Quelques conseils généraux sur la façon de s'y prendre.

-   Faut-il préprocesser les données avant de réaliser la tâche ;
-   Comment minimiser les temps de calculs/la charge en RAM.

## Sources

Si le rédacteur de la fiche a réutilisé des ressources externes en français
disponible en licence libre, il faut indiquer ici l'URL des ressources, le nom
des auteurs et la licence de réutilisation de ces ressources.

## Pour en savoir plus

-   la documentation des *packages* ;
-   les vignettes et *cheatsheets* si elles existent ;
-   les formations proposées par l'Insee ;
-   les formations/tutoriels disponibles sur internet.

Dans la mesure du possible, il faut veiller à proposer des ressources en
français.
