---
title: "`Rmarkdown` et les rapports paramétrés"
subtitle: ""
date: '`r format(Sys.time(), "%d %B %Y")`'
output:
  pdf_document:
    toc: no
---

```{r setup, include=FALSE}
knitr::opts_chunk$set(echo = FALSE,
                      fig.pos='H',
                      fig.align = "center",
                      warning=FALSE,
                      message=FALSE)
```

```{r lib}
library("doremifasolData")
```

# Tâches concernées et recommandations

L'utilisateur souhaite réaliser un modèle de rapport "générique", qu'il pourra décliner selon :

+ différents territoires ;
+ différentes périodicités ;
+ différents code d'une nomenclature...

Bref, selon différents **paramètres**.

# Approche classique (naïve ?)

Prenons l'exemple très simple d'un utilisateur qui doit générer une table d'effectif de chaque département français.

Pour cela, il peut être tenté de multiplier les fichiers `rmarkdown` (`fichierAin.Rmd`, `fichierAisne.Rmd`...).

Cette approche, si elle se justifie lorsque le nombre de paramètres est réduit, voit ses limites lorsqu'il s'agit de réaliser plusieurs dizaines de rapports. C'est à ce moment que le système de rapports paramétrés prend tout son sens.

# Approche rapports paramétrés

L'utilisateur a eu vent de la fonctionnalité de rapports paramétrés. Il doit alors réaliser un *template* (modèle) de document qui s'appliquera de la même façon pour chaque département.

## Un exemple de fichier *template*

Voici un exemple (appelons le `template.Rmd`) permettant de répondre au besoin de notre utilisateur :

~~~

---
title: "Mon rapport"
date: "`r Sys.Date()`"
output: pdf_document
params:
  codeDpt: "01"
---

```{r doremisfasl, eval=FALSE, echo=TRUE}
library("doremifasolData")
```

```{r importData, eval=FALSE, echo=TRUE}
cogCom2019 <- doremifasolData::cog_com_2019
```

```{r selectData, eval=FALSE, echo=TRUE}
monDpt <- cogCom2019[cogCom2019$dep %in% params$codeDpt, ]
```

```{r tableData, eval=FALSE, echo=TRUE}
table(monDpt$dep)
```
~~~

La compilation de ce fichier, au travers de la commande `rmarkdown::render(input = template.Rmd)` génèrera le document suivant :

~~~
 01
393
~~~

La fonction `render` permet de transformer un format de fichier (ici `template.Rmd`) en un autre, défini dans l'en-tête `YAML` (voir fiche R Markdown). On remarque que la fonction produit une table d'effectif des communes de l'Ain (département 01) car cette valeur a été définie par défaut dans l'en-tête. Si l'utilisateur souhaite produire le même type de document pour un autre département, il devra **passer explicitement le paramètre `params = list(codeDpt = "XX")`** à la fonction `render`.

```{r tableDpt02, eval=FALSE, echo=TRUE}
rmarkdown::render(input = template.Rmd, params = list(codeDpt = "02"))
```

Dans cet exemple, l'*output* ressemblera à ceci :

~~~
 02
800
~~~

Il y a donc 800 communes dans l'Aisne.

## Créer une fonction pour générer un rapport simplement
Il est possible de créer une fonction pour simplifier la génération de rapports.

~~~
monRapport <- function(codeDpt) {
	rmarkdown::render(input = "template.Rmd",
										params = list(codeDpt = codeDpt),
										envir = new.env(),
										output_file = paste0("Rapport_", codeDpt, ".pdf")
	)
}
~~~

Après cela, la production des rapports se réalisera *via* la commande :

~~~
monRapport("02")
~~~

Enfin, cette fonction peut également s'utiliser dans une boucle, au sein d'un autre document `rmarkdown` :

~~~
for(i in maListeDeDpt) {
	monRapport(i)
}
~~~

# PESP

https://bookdown.org/yihui/rmarkdown/parameterized-reports.html
