# Utiliser des données d'enquêtes avec `R`

## Tâches concernées et recommandations

L'utilisateur souhaite utiliser des données d'enquête pour calculer des indicateurs ; en particulier, l'enjeu est d'utiliser la pondération des données d'enquête pour calculer de manière appropriée les indicateurs désirés.

::: {.recommandation data-latex=""}

* Pour le simple calcul nécessitant l'usage des pondérations, les _packages_ `stats` et `Hmisc` offrent l'essentiel des fonctions désirées;
* Pour des estimations qui prendrait en compte de manière formelle la théorie des sondages (en particulier pour l'estimation de la variance), il est conseillé d'utiliser le _package_ `survey`;
* Le package `survey` fonctionne dans des conditions particulières (plan de sondage simple, ou poids _bootstrap_). L'utilisateur pourra se référer au _package_ `gustave` pour les enquêtes de l'Insee;
* S'agissant de l'estimation économétrique, les fonctions d'estimation offrent généralement une option `weight`. Par ailleurs, le _package_ `survey` contient la fonction `svyglm` qui permet l'estimation des modèles les plus courants.

:::

## Pourquoi l'usage des données d'enquêtes est-il particulier?

La spécificité des données d'enquêtes est qu'il s'agit de données granulaires, au sens où une observation va en réalité représenter un grand nombre d'unités statistiques. La théorie des sondages assure les propriétés statistiques des estimateurs dérivés des données d'enquêtes, et en particulier l'estimateur d'horwitz-Thompson $\sum_{s \in S}\frac{y_s}{\pi_s}$. L'utilisation des données pondérées ne va pas de soi, y compris dans un langage dédié à la statistique tel que `R` ; une des difficultés de l'estimation sur données pondérées est liée à la granularité des données, qui rend difficile la représentation de la fonction de distribution cumulative.

Pour rappel, la fonction de distribution cumulative, ou fonction de répartition, se formalise de la façon suivante : pour $x$ donné, elle s'écrit $F(x) = P(X \leq x)$. Or en présence de données granulaires, une grande partie des valeurs prises par $x$ ne sont pas connues (car l'information n'a pas été collectée), et il existe un grand nombre de méthodes pour estimer la valeur de la fonction de répartition dans cette situation.

::: {.conseil data-latex=""}

Cette boîte colorée sert à donner un conseil. Son usage n'est évidemment pas obligatoire.

:::

::: {.remarque data-latex=""}

Cette boîte colorée sert à faire une remarque. Son usage n'est évidemment pas obligatoire.

:::

### Faire une estimation sur données pondérées

Le _package_ `Hmisc` fournit la boîte à outils la plus simple pour calculer divers indicateurs très classiques sur des données pondérées : moyenne, variance, quantile, rang. Il existe des _packages_ dédiés spécifiquement aux indicateurs d'inégalité (sujet très largement éclairé par les données d'enquête), tel le _package_ `laeken`, mais on s'apesantira ici uniquement sur les quelques indicateurs les plus classiques.

```{r, eval = FALSE}
library(super_package)
output <- super_fonction(arguments)
```

Ne pas oublier d'expliquer ce qu'on obtient comme output.

Voici un second exemple de code, avec des options un peu plus avancées:

```{r, eval = FALSE}
output <- super_fonction(arguments et options)
```


### Réaliser la tâche, cas 2

Lorsqu'on est plus avancé, on peut utiliser la fonction `hyper_fonction()` du *package* `hyper_package`.

* Comportement par défaut;
* Principales options;
* Exemples de code.

## Quelques bonnes pratiques

Quelques conseils généraux sur la façon de s'y prendre.

* Faut-il préprocesser les données avant de réaliser la tâche;
* Comment minimiser les temps de calculs/la charge en RAM.

## Sources

Si le rédacteur de la fiche a réutilisé des ressources externes en français disponible en licence libre, il faut indiquer ici l'URL des ressources, le nom des auteurs et la licence de réutilisation de ces ressources.

## Ressources

* la documentation des *packages*;
* les vignettes et *cheatsheets* si elles existent;
* les formations proposées par l'Insee;
* les formations/tutoriels disponibles sur internet.

Dans la mesure du possible, il faut veiller à proposer des ressources en français.
