# Gérer les dépendances

## Tâches concernées et recommandations

Un programme R utilise le plus souvent des *packages* qui sont autant de
dépendances. Cette fiche présente les méthodes pour déclarer et gérer les
dépendances avec R, tâche à effectuer avec soin lorsqu'on partage ses
programmes.

::: {.recommandation}
Il est recommandé :

-   de ne pas écrire `install.packages()` au début de ses programmes ;
-   de toujours utiliser l'organisation par projet ;

Pour gérer les dépendances, il faut :

-   soit les déclarer dans un fichier `DESCRIPTION` situé à la racine de son
    projet et d'installer les dépendances à l'aide la fonction
    `remotes::install_deps()` qui les lit dans le fichier `DESCRIPTION` ;
-   soit utiliser le *package* `{renv}` et d'installer les dépendances à l'aide
    de la fonction `renv::restore()`.

Bien qu'une de ces deux méthodes puisse suffire, elles peuvent être combinées
sans difficulté.
:::

## Pourquoi fonctionner en mode projet ?

Il est très rare d'organiser son code au sein d'un même programme monolithique.
Afin que le code soit plus facile à gérer, celui-ci est plus souvent réparti
entre plusieurs fichiers à l'extension `.R` au sein d'un même dossier. Ce
dossier est la matérialisation du mode projet.

Par exemple, vous pouvez avoir cette organisation au sein de votre dossier :

    ├── import.R
    ├── traitement.R
    ├── graphique.R

Si vous travaillez avec les projets RStudio, vous trouverez un fichier
supplémentaire à l'extension `.Rproj` :

    ├── import.R
    ├── traitement.R
    ├── graphique.R
    ├── monprojet.Rproj

Le fichier `.Rproj` comprend un ensemble de méta-données vous permettant de
contrôler le comportement de RStudio afin que l'ensemble des contributeurs à ce
projet adoptent des pratiques similaires.

::: {.remarque}
Au sein de votre projet, il est recommandé de ranger l'ensemble des programmes R
au sein d'un dossier nommé `R` :

    ├── R/
    ├──── import.R
    ├──── traitement.R
    ├──── graphique.R
    ├── monprojet.Rproj
:::

Vous connaissez très certainement la fonction `install.packages()` qui vous
permet d'installer un *package*. Afin de documenter le fait que vous ayez
installé certains *packages* nécessaires à l'exécution de vos programmes, il
vous est certainement apparu naturel de conserver ces commandes dans votre code.

Cependant, vous avez également certainement remarqué que ces commandes ne sont à
exécuter qu'une seule fois et donc qu'il convient de les mettre en commentaire
afin de ne pas perturber l'exécution de vos programmes.

Toutefois, il existe une autre approche beaucoup plus robuste, ici recommandée,
qui considère que les dépendances d'un projet sont des méta-données nécessaires
à sa bonne exécution.

::: {.conseil}
Ne conservez pas les commandes `install.packages()` dans vos programmes.
Utilisez une des deux méthodes présentées dans cette fiche.
:::

Chacune de ces méthodes va déclarer les dépendances de votre projet dans un
fichier spécifique au sein de votre projet.

Avec la première méthode, celle utilisant le fichier `DESCRIPTION`, vous
obtiendrez la structure de dossier suivante :

    ├── R/
    ├──── import.R
    ├──── traitement.R
    ├──── graphique.R
    ├── monprojet.Rproj
    ├── DESCRIPTION

Le fichier `DESCRIPTION` sera le fichier dans lequel vous renseignerez les
dépendances de votre projet.

Avec la seconde méthode, celle utilisant le *package* `{renv}`, vous obtiendrez
automatiquement la structure de dossier suivante :

    ├── .Rprofile
    ├── R/
    ├──── import.R
    ├──── traitement.R
    ├──── graphique.R
    ├── monprojet.Rproj
    ├── renv.lock
    ├── renv/

Les dépendances seront décrites dans le fichier `renv.lock`, le fichier
`.Rprofile` et le dossier `renv` étant là pour assurer le bon fonctionnement du
*package* `{renv}`.

### Réaliser la tâche, cas 1

Lorsqu'on est débutant, il faut utiliser la fonction `super_fonction()` du
*package* `super_package`.

La fonction `super_fonction()` fonctionne comme ceci par défaut : blabla.

La fonction `super_fonction()` propose beaucoup d'options :

-   `option1` : blabla ;
-   `option2` : blabla ;
-   `option3` : blabla.

Voici un premier exemple de code (le plus simple possible, en utilisant des
données facilement disponibles sur le site de l'Insee) :

```{r, eval = FALSE}
library(super_package)
output <- super_fonction(arguments)
```

Ne pas oublier d'expliquer ce qu'on obtient comme output.

Voici un second exemple de code, avec des options un peu plus avancées :

```{r, eval = FALSE}
output <- super_fonction(arguments et options)
```

### Réaliser la tâche, cas 2

Lorsqu'on est plus avancé, on peut utiliser la fonction `hyper_fonction()` du
*package* `hyper_package`.

-   Comportement par défaut ;
-   Principales options ;
-   Exemples de code.

## Quelques bonnes pratiques

Quelques conseils généraux sur la façon de s'y prendre.

-   Faut-il préprocesser les données avant de réaliser la tâche ;
-   Comment minimiser les temps de calculs/la charge en RAM.

## Sources

Si le rédacteur de la fiche a réutilisé des ressources externes en français
disponible en licence libre, il faut indiquer ici l'URL des ressources, le nom
des auteurs et la licence de réutilisation de ces ressources.

## Pour en savoir plus

-   la documentation des *packages* ;
-   les vignettes et *cheatsheets* si elles existent ;
-   les formations proposées par l'Insee ;
-   les formations/tutoriels disponibles sur internet.

Dans la mesure du possible, il faut veiller à proposer des ressources en
français.
