# Manipuler des données temporelles {#timeseries}

## Tâches concernées et recommandations

L'utilisateur souhaite manipuler des dates (import et export du format
`Date`, manipulation et formatage de la date, différentes fréquences) ou
des séries temporelles (création d'objets `ts` en R).

::: {.callout-important}
## Information sur les packages utilisés

-   Les packages `base` et `stats` proposent déjà une bonne diversité de
    fonctionnalités pour traiter les dates et séries temporelles ;
-   Le package `lubridate` ajoute des fonctionnalités supplémentaires
    sur le traitement des dates ;
-   Le package `parsedate` permet de contrôler les normes de format de
    date ;
-   Le package `zoo` permet de gérer les données journalières ou
    infra-journalières ;
-   Pour les graphiques, ce sont les packages `ggplot2` et `dygraphs`
    qui seront utilisés.

Pour installer les packages :

```{r}
#| eval: False
install.packages(c("lubridate", "parsedate", "zoo"))
install.packages(c("ggplot2", "dygraphs"))
```
:::

::: {.callout-caution}
La fonction `as.Date()`{.r} existe dans les packages `base` et
    `zoo`, mais n'a pas la même fonctionnalité. À chaque fois qu'elle
    sera utilisée, on précisera son package d'origine au moyen de `::`
    (`base::as.Date()`{.r} ou `zoo::as.Date()`{.r}).
:::

## Définitions

### Les dates

Une date en R signifie généralement un jour d'une année. Elle peut
s'écrire sous différents formats :

| Format           | Type       | Exemple (Noël 2023) |
|------------------|------------|---------------------|
| Format européen  | JJ/MM/AAAA | 25/12/2023          |
| Format américain | AAAA-MM-JJ | 2023-12-25          |

Une date peut aussi désigner un horaire ou un moment précis. On peut
alors spécifier les heures, les minutes, les secondes.

### Les séries temporelles

Une série temporelle est une données indexées sur le temps. Généralement
on parle de séries mensuelles lorsque le pas entre chaque date est un
mois mais on parle aussi de données annuelles, trimestrielles ou
journalières voire plus haute fréquence.

## Création de date

### Le format `Date` en R

Pour créer une date en R, il suffit de faire appel à la fonction
`as.Date()`{.r} du package `base`. Par défaut, l'argument format
correspond au format américain :

```{r}
M_Drucker_birth <- base::as.Date(x = "1942-09-12")
```

Il suffit de le changer pour créer une date à partir d'un autre format :

```{r}
noel_2023 <- base::as.Date(x = "25/12/2023", format = "%d/%m/%Y")
```

La liste des formats de données est disponible sur la page d'aide de
`strptime()`{.r} (accessible via `help(strptime)`{.r}).

### Les autres formats de date `POSIXct` et `POSIXlt`

Pour les horaires ou pour désigner un instant, il faut créer un objet de
classe `POSIXt`. Pour cela, on peut utiliser les fonctions
`as.POSIXct()`{.r} et `as.POSIXlt()`{.r}.

-   La fonction `as.POSIXct()`{.r} (**ct** pour **Calendar Time**) va
    stocker la date sous la forme d'un nombre de secondes depuis le 1^er^
    janvier 1970.
-   La fonction `as.POSIXlt()`{.r} (**lt** pour **List Time**) va
    stocker la date sous la forme d'une liste contenant tous les
    composants de la date (année, mois, jour, heure...).

```{r}
pied_sur_la_lune <- as.POSIXct(x = "1969-07-21 02:56:20", 
                               format = "%Y-%m-%d %H:%M:%S", tz = "UTC")
```

### Les différents fuseaux horaires

Ici le fuseau horaire (argument `tz`) est fixé sur UTC (Coordinated
Universal Time = Temps Universel Coordonné). Mais il est possible
d'appliquer différents fuseaux horaires à un évènement.

Par exemple :

Neil Armstrong a posé le pied sur la lune le
`r as.POSIXct(pied_sur_la_lune, tz = "Europe/Paris")` à Paris mais le
`r as.POSIXct(pied_sur_la_lune, tz = "America/Los_Angeles")` à Los
Angeles.

```{r}
heure_en_france <- as.POSIXct(x = pied_sur_la_lune, tz = "Europe/Paris")
heure_los_angeles <- as.POSIXct(x = pied_sur_la_lune, tz = "America/Los_Angeles")
```

Pour connaître la liste des différents fuseaux horaires, il faut appeler
la fonction `OlsonNames()`{.r} (du nom de l'Olson Database).

### Gérer les changements d'heure

En France, depuis 1979, on avance d'une heure en mars pour l'heure
d'été. Ainsi le fuseau horaire européen est un peu plus compliqué que le
fuseau UTC (qui est linéaire tout au long de l'année).

Il suit 2 fuseaux :

-   le CET (*Central European Time*) correspond à l'heure *d'hiver*.
    Cela vaut UTC+1.
-   En été, on utilise le CEST (*Central European Summer Time*), qui est
    à UTC+2.

On entend aussi parler de GMT (Greenwich Mean Time) qui correspond à
l'heure de Greenwich. Aujourd'hui, c'est l'heure UTC (même fuseau que
GMT) qui est la référence.

R gère en interne **automatiquement** les changements d'horaire à partir
des fuseaux horaires.

-   Par exemple en hiver (CET = UTC+1) :

```{r}
# définition en date et heure locale avec le bon fuseau horaire
chute_mur_berlin <- as.POSIXct(x = "1989-11-09 18:00", tz = "Europe/Berlin")

# Heure locale
print(chute_mur_berlin)

# Heure UTC (exemple en islande)
print(as.POSIXct(chute_mur_berlin, tz = "UTC"))
```

-   En été (CEST = UTC+2) :

```{r}
# définition en date et heure locale avec le bon fuseau horaire
victoire_fifa_1998 <- as.POSIXct(x = "1998-07-12 21:00", tz = "Europe/Paris")

# Heure locale
print(victoire_fifa_1998)

# Heure UTC (exemple au Burkina Faso)
print(as.POSIXct(victoire_fifa_1998, tz = "UTC"))
```

## Autres fonctions

### Formater une date avec la fonction `format()`{.r}

La fonction `format()`{.r} est utile avec les dates car elle permet de
formater une date selon *n'importe quelle* représentation.

Par exemple pour des dates :

```{r}
# On prend la date d'aujourd'hui
format(Sys.Date(), format = "Nous sommes le %A %d %B %Y.")
format(Sys.Date(), format = "Date du jour : %x")
```

Par exemple pour des temps :

```{r}
# On prend la date d'aujourd'hui
format(Sys.time(), format = "Nous sommes le %d %B %Y et il est %Hh%M et %Ss.")
format(Sys.time(), format = "Il s'est écoulé %ss depuis le 1er janvier 1970.")
format(Sys.time(), format = "Heure : %X")
```

La liste des formats de données est disponible sur la page d'aide de
`strptime()`{.r} (accessible via `help(strptime)`{.r}).

::: {.callout-note}
### Les normes ISO8601 et RFC3339

Les normes ISO8601 et RFC3339 sont des conventions de représentation des
dates. Selon ces 2 normes, certains formats de dates sont acceptés ou
non.

Par exemple, voici quelques formats représentant la date du 24 mai 2023 à
8h43 (UTC) :

-   `"2023-05-24T08:43:00Z"`{.r} ou `"2023-05-24T08:43:00+08:00"`{.r} sont des formats acceptés par ces 2 normes.
-   `"2023-05-24t08:43:00z"`{.r} est un format accepté uniquement par la
    norme RFC3339.
-   `"2023-05-24T08:43Z"`{.r} est un format accepté uniquement par la
    norme ISO8601.

Pour savoir quels formats sont acceptés par ces normes, une infographie
est disponible [ici](https://ijmacd.github.io/rfc3339-iso8601/) :
https://ijmacd.github.io/rfc3339-iso8601/.

On peut aussi utiliser le package `parsedate` qui permet de lire une
date au format ISO8601

```{r, warning = FALSE}
library("parsedate")

parse_iso_8601("2023-05-24T08:43:00+08:00") # Accepté par ISO8601
parse_iso_8601("2023-05-24t08:43:00z") # Refusé par ISO8601
parse_iso_8601("2023-05-24T08:43Z") # Accepté par ISO8601
```
:::

### Paramètres régionaux

Pour obtenir des dates, d'autres fonctions existent comme :

-   `Sys.Date()`{.r} pour connaitre la date du jour,
-   `Sys.time()`{.r} pour connaitre l'horaire actuel (date + heure),
-   `Sys.timezone()`{.r} pour le fuseau horaire actuel.

Il peut être utile de vouloir changer les paramètres régionaux sous R.
Pour cela, il faut faire appel à la fonction `Sys.setlocale()`{.r}

```{r}
# Paramètres locaux en France
Sys.setlocale("LC_TIME", "fr_FR.UTF-8")
format(Sys.time(), format = "%c")

# Paramètres locaux aux USA
Sys.setlocale("LC_TIME", "en_US")
format(Sys.time(), format = "%c")
```

::: {.callout-note}
La fonction `Sys.setlocale()`{.r} a un impact sur l'affichage mais pas
sur la valeur de l'objet. Ainsi, cela ne change pas le fuseau horaire
(par exemple).
:::

## Création de vecteur de date

Pour créer un vecteur de date, il faut utiliser la fonction `seq()`{.r}.

Les arguments de cette fonction sont :

-   `from` : une date de départ
-   `to` : une date d'arrivée
-   `by` : un pas
-   `length.out` : une longueur

`from` est obligatoire et il faut préciser au moins 2 autres arguments
parmi les 3 restants.

Exemple :

```{r}
date1 <- base::as.Date("2016-02-29")
date2 <- base::as.Date("2021-10-02")
date3 <- base::as.Date("2023-08-15")

seq(from = date1, to = date3, by = "year")
seq(from = date2, to = date3, by = "quarter")

time1 <- as.POSIXct(x = "2023-05-26 15:00")
time2 <- as.POSIXct(x = "2023-05-26 20:59:47")
time3 <- as.POSIXct(x = "2023-05-26 21:00")

seq(from = time1, to = time3, by = "hour")
seq(from = time2, to = time3, by = "sec")
```

## Autres objets de la famille des dates

### Les objets `difftime`

Le objets de classe `difftime` représentent des durées.

```{r}
age <- Sys.Date() - M_Drucker_birth
print(age)

difftime(Sys.Date(), M_Drucker_birth)

# Changement d'heure
heure_hiver <- as.POSIXct(x = "2023-03-26 01:00", tz = "Europe/Paris")
heure_ete <- as.POSIXct(x = "2023-03-26 03:00", tz = "Europe/Paris")
heure_ete - heure_hiver

# Voyage sur différents fuseaux horaires
decollage_paris <- as.POSIXct(x = "2023-07-20 10:30", tz = "Europe/Paris")
arrivee_toronto <- as.POSIXct(x = "2023-07-20 01:00 PM", 
                    format = "%Y-%m-%d %I:%M %p", 
                    tz = "America/Toronto")
arrivee_toronto - decollage_paris
```

Avec la fonction `units()`{.r}, on peut changer l'unité de la durée.

```{r}
# En minutes
units(age) <- "mins"
print(age)

# En semaines
units(age) <- "weeks"
print(age)
```

Le package `lubridate` propose aussi d'autres formatages des durées :

```{r, warning = FALSE}
library("lubridate")

time_length(age, unit = "year")
```

### Fonctionnalités avancées avec `lubridate`

Le package `lubridate` propose des fonctions de lecture de date
semblables aux fonctions (`base::as.Date()`{.r}, `format()`{.r},
`as.POSIXct()`{.r})

On peut résumer les équivalences des principales fonctions dans le
tableau ci-dessous :

| Fonction `lubridate`                                             | Équivalent R `base`                                              | Type                    |
|---------------------------|---------------------------|------------------|
| `today()`{.r}, `now()`{.r}                                       | `Sys.Date()`{.r}, `Sys.time()`{.r}                               | Création de date        |
| `years()`{.r}, `weeks()`{.r}, `hours()`{.r}, `seconds()`{.r} ... | \-                                                               | Création de durée       |
| `with_tz()`{.r}                                                  | `base::as.Date()`{.r} ou `as.POSIXct()`{.r} avec l'argument `ts` | Modification d'une date |
| `ymd()`{.r}, `ydm_hm()`{.r}, ...                                 | `base::as.Date()`{.r} ou `as.POSIXct()`{.r}                      | Lecture de date         |

Les fonctions de création de durée permettent de modifier et décaler les
dates.

Une date au format `Date` est stockée sous la forme d'un nombre de jours
ainsi :

```{r}
# En R base
Sys.Date() + 5L # Date dans 5 jours

# Avec lubridate
Sys.Date() + days(5L) # Date dans 5 jours
```

Par exemple, si je veux avoir la même date il y a 5 ou 4 ans :

```{r}
fev_29 <- base::as.Date("2016-02-29")

# Il y a 5 ans, 29 fevrier 2011 n'existe pas :
fev_29 - 365.2425 * 5 # Pas exactement la même date
fev_29 - years(5L) # Calcul impossible

# Il y a 4 ans :
fev_29 - 365.2425 * 4
fev_29 - years(4L)
```

## Les séries temporelles en R

### Créer une série temporelle

Pour créer une série temporelle, on utilise la fonction `ts()`{.r} du
package `stats`. L'argument `frequency` est le nombre de période en 1
an.

```{r}
# Pour une série annuelle, frequency = 1L
serie_annuelle <- ts(1:20, start = 2003L, frequency = 1L)

# Pour une série trimestrielle, frequency = 4L
serie_trimestrielle <- ts(21:40, end = 2023L, frequency = 4L)

# Pour une série mensuelle, frequency = 12L
serie_mensuelle <- ts(41:60, start = 2020L, frequency = 12L)
```

::: {.callout-caution}
## ⚠️ Attention ⚠️

La fonction `ts()`{.r} du package `stats` n'est pas faite pour
fonctionner avec des fréquences non entières.
:::

### Autres formats de dates

Les objets `ts` fonctionnent aussi avec des dates mais dans un format
différent. Pour délimiter notre série temporelle, il faut utiliser les
arguments `start` et/ou `end` ainsi qu'une fréquence (entière).

Les arguments `start` et `end` doivent être au format `AAAA`,
`c(AAAA, PP)` ou `AAAA + (PP - 1)/T`, avec :

-   `AAAA` l'année en 4 caractère
-   et `PP` le numéro de la période (dépendant de la fréquence)
-   et `T` la fréquence de la série

Plus d'informations sur la page d'aide de la fonction `start()`{.r}
(accessible via `help(start)`{.r}).

Ces formats ne sont lisibles qu'avec la fréquence.

Exemple :

-   Pour `frequency = 4L`{.r}, `2021L`{.r} et `c(2021L, 1L)`{.r}
    représentent la même date (1er trimestre 2021)
-   Pour `frequency = 12L`{.r}, `2019 + 3/12 = 2019.25`{.r} et
    `c(2019L, 4L)`{.r} représentent la même date

Ainsi `c(2020L, 5L)`{.r} désigne mai 2020 pour des séries mensuelles
(`frequency = 12L`{.r}) mais le 1^er^ trimestre 2021 pour des séries
trimestrielles (`frequency = 4L`{.r}).

### Fonctions des objets `ts`

Pour obtenir des informations sur un objet `ts`, on peut utiliser les
fonctions suivantes :

-   `start()`{.r} : retourne la date de début de la série,
-   `end()`{.r} : retourne la date de fin de la série,
-   `frequency()`{.r} : retourne la fréquence de la série,
-   et `time()`{.r} : retourne le vecteur de date indexant la série
    temporelle

```{r}
start(serie_mensuelle)
end(serie_mensuelle)
frequency(serie_mensuelle)
time(serie_mensuelle)
```

Les dates en output de `time()`{.r} sont au format ts et non au format
`Date`. Pour les convertir, il faut utiliser la fonction
`zoo::as.Date()`{.r} :

```{r, warning = FALSE}
library("zoo")

zoo::as.Date(time(serie_mensuelle))
```

### Séries hautes fréquences avec `zoo`

Le package `zoo` a d'autres utilités, notamment gérer les séries
haute-fréquence.

On peut construire des séries journalières :

```{r}
#data : https://www.letour.fr/fr/parcours-general
date_tour_de_france <- seq(from = as.Date("2023-06-29"), 
                           to = as.Date("2023-07-21"), by = "day")
kilometre_etape <- c(182, 209, 193.5, 182, 163, 145, 170, 201, 
                     182.5, 0, 167.5, 180, 169, 138, 152, 179, 
                     0, 22.4, 166, 185, 173, 133.5, 115.5)

tour_de_france_ts <- zoo(x = kilometre_etape, 
                         order.by = date_tour_de_france)
```

On peut construire des séries infra-journalières (heure par heure ou
encore plus haute-fréquence) :

```{r}
#data : https://joint-research-centre.ec.europa.eu/photovoltaic-geographical-information-system-pvgis/pvgis-tools/hourly-radiation_en
heures_journee <- seq(from = as.POSIXct("2016-07-01 00:10:00"), 
                           to = as.POSIXct("2016-07-01 23:10:00"), by = "hours")
temperature <- c(19.42, 19.21, 18.99, 18.78, 19.71, 20.64, 21.57, 22.82, 
                 24.06, 25.31, 26.25, 27.19, 28.12, 28.44, 28.75, 29.06, 
                 28.22, 27.38, 26.54, 24.81, 23.08, 21.35, 21.02, 20.69)

temp_ts <- zoo(x = temperature, 
               order.by = heures_journee)
```

## Afficher des séries temporelles

Plusieurs packages permettent l'affichage des séries temporelles.

### Classique `plot()`{.r}

La fonction `plot()`{.r} du package `graphics` (méthode `plot.ts()`{.r}
du package `stats`) permet d'afficher simplement des séries temporelles :

```{r plot}
plot(x = tour_de_france_ts, col = "blue", 
     ylab = "Distance (en km)", xlab = "Time", 
     main = "Distance parcourue par jour (TDF 2023)")
plot(x = temp_ts, col = "red", 
     main = "Temperature")
```

### Package `ggplot2`

Le package `ggplot2` propose une grande variété de graphiques. Il est
nécessaire au préalable de convertir l'objet en `data.frame` pour
construire le graphique.

```{r ggplot2, warning = FALSE}
library("ggplot2")

sunspots_df <- data.frame(date = time(sunspots), value = sunspots)

ggplot(sunspots_df, aes(x=date, y=value)) +
  geom_line()
```

Pour plus d'informations sur l'utilisation de `ggplot2`, voir la [fiche
sur les
graphiques](https://book.utilitr.org/03_fiches_thematiques/fiche_graphiques)

### Package `dygraphs`

Le package `dygraphs` propose aussi des graphiques pour séries
temporelles. L'avantage de ce package est l'interactivité et la
possibilité de zoomer dans les graphiques.

```{r dygraphs, warning = FALSE}
library("dygraphs")

dygraph(temp_ts)
```

On peut aussi afficher plusieurs courbes sur le même graphique :

```{r dygraph_multiple_plot}
dygraph(cbind(fdeaths, mdeaths))
```

## Pour en savoir plus

-   [Formats acceptés par les normes ISO8601 et
    RFC3339](https://github.com/IJMacD/rfc3339-iso8601) ;
-   [Galerie de graphique avec
    `dygraph`](https://r-graph-gallery.com/317-time-series-with-the-dygraphs-library.html)
    ;
-   [Manuel d'utilisation package
    `dygraph`](https://rstudio.github.io/dygraphs/) ;
-   [Les séries temporelles en
    `ggplot2`](https://r-graph-gallery.com/279-plotting-time-series-with-ggplot2.html)
    ;
