# Traiter des données spatiales en `R` {#spatdata}

```{r, echo = FALSE}
library(magrittr)
```

## Tâches concernées et recommandations

L’utilisateur souhaite traiter avec `R` des données spatiales (données géolocalisées, polygones...). Si vous ne savez pas si cette fiche répond à votre besoin, les données spatiales sont définies dans le paragraphe [Définition des données spatiales].

::: {.recommandation data-latex=""}
**Recommandations de l'Insee**

* **Il est recommandé d'utiliser le *package* `sf` qui couvre les principaux besoins** (lecture des formats de données géographiques, traitements des données spatiales, représentations graphiques et cartographiques);
* **Sauf cas particuliers, il est recommandé de ne pas utiliser le *package* `sp`, qui est rendu obsolète par `sf`**;
* Selon le besoin exact, plusieurs autres *packages* proposent des fonctionnalités complémentaires (voir section [Pour aller plus loin]).
:::


## Définition des données spatiales

**Le terme "données spatiales" désigne les données qui portent sur les caractéristiques géographiques des objets (localisation, contours, liens)**. Les caractéristiques géographiques des objets sont décrites à l'aide d'un **système de coordonnées** qui permettent une représentation dans un espace euclidien ($(x,y)$). Le passage de l'espace réel (la Terre, qui est une sphère) à l'espace plan se fait grâce à un **système de projection**. Voici quelques exemples de données spatiales:

* Une table décrivant des bâtiments, avec les coordonnées géographiques de chaque bâtiment;
* Le découpage communal du territoire, avec la forme du territoire de chaque commune;
* Les routes terrestres, avec les coordonnées décrivant leur parcours.

Les données spatiales rassemblent classiquement deux types de données :

1. des **données géographiques** (ou géométries): objets géométriques tels que des points, des vecteurs, des polygones, ou des maillages (*raster*). Exemple: la forme de chaque chaque commune, les coordonnées d'un bâtiment;
2. des **données attributaires** (ou attributs): des mesures et des caractéristiques associés aux objets géométriques. Exemple: la population de chaque commune, le nombre de fenêtres et le nombre d'étages d'un bâtiment.

**Les données spatiales sont fréquemment traitées à l'aide d'un système d'information géographique (SIG)**, c'est-à-dire un système capable de stocker, d'organiser et de présenter des données alphanumériques spatialement référencées par des coordonnées dans un système de référence (CRS). `R` dispose de fonctionnalités lui permettant de réaliser les mêmes tâches qu'un SIG (traitement de données spatiales, représentations cartographiques).

**Les systèmes de projection font l'objet de standards internationaux et sont désignés par des codes dits *codes EPSG* **. Ce [site](https://epsg.io/) est une bonne aide-mémoire. Les plus fréquents, pour les utilisateurs français, sont les suivants (plus d'infos [ici](https://geodesie.ign.fr/contenu/fichiers/documentation/SRCfrance.pdf)):

* `2154`: système de projection Lambert 93. Il s'agit du système de projection officiel: la plupart des données diffusées par l'administration pour la métropole sont accessibles à partir de ce format.
* `4326`: WGS 84 ou système de pseudo-Mercator. C'est le système de projection des données GPS.
* `27572`: Lambert II étendu. Il s'agit de l'ancien système de projection officiel. Les données spatiales anciennes peuvent être dans ce format.

## Comment utiliser le *package* `sf`

<!--- Lino: plus besoin car `sf::st_distance` fonctionne
* `fields` pour calculer la distance entre 2 points ; ---->

Le *package* `sf` est une boîte à outils conçue pour faciliter la manipulation de données spatiales. **La grande force de `sf` est qu'il permet de manipuler des données spatiales comme s'il s'agissait de données traditionnelles**, car il repose sur le standard ISO 19125 [*simple feature access*](https://en.wikipedia.org/wiki/Simple_Features) défini conjointement par l'*Open Geospatial Consortium (OGC)* et l'*International Organization for Standardization (ISO)*. Cette fiche illustre l'usage de `sf` avec le jeu de données `martinique` du package `cartography`.

Les fonctions de `sf` sont pour la plupart préfixées par `st_` et permettent notamment de:

* A COMPLETER
* A COMPLETER
* A COMPLETER

**Le *package* `sf` introduit un objet géographique particulier: la table de données spatiale appelée `sf`. Un `sf` est simplement une table de données `R` traditionnelle (`data.frame`), enrichie d'une colonne supplémentaire `geometry` qui contient l'information géographique.** Par conséquent, toutes les fonctions qui s'appliquent à un `data.frame` s'appliquent exactement de la même façon aux attributs des objets `sf`.

::: {.remarque data-latex=""}
**Remarque**

Le *package* `sf` est une extension du *package* `dplyr` pour les objets géographiques. On peut donc utiliser le *pipe* (`%>%`) pour chaîner des opérations avec `sf`, ce qui est souvent pratique (voir LIEN VERS BONNES PRATIQUES, PARTIE PIPE).
:::

### Importer des données géographiques

La fonction **`sf::st_read()`** permet de lire différents formats de données géographiques. Les paramètres attendus par la fonction sont :

* `dsn`, le nom de la source de donnée (nom du fichier ou chemin vers le répertoire contenant les données géographiques);
* `layer`, le nom de la couche. Ce paramètre est facultatif si les données ne contiennent qu'une seule couche;
* `crs`, pour définir le système de projection. Ce paramètre est facultatif A COMPLETER cf LE COMMENTAIRE.

CommOM 1: qu'est-ce qui existe comme formats de données géographiques? des .shp et quoi d'autres? Faire une section là-dessus?

CommOM 2: est-ce que `sf::st_read()` repère automatiquement le système de projection? Est-ce codé dans la source de données?

```{r}
# Charger les données sur la Martinique
martinique <- sf::st_read(
  dsn = system.file("shape/martinique.shp", package="cartography"),
  quiet = TRUE)
```

La commande `head()` fait apparaître la structure du `sf` `martinique`. L'en-tête précise le type de `geometry` (`polygon`, en l'occurrence le contour des communes), et le système de projection (`32620`). La table de données contient la liste des communes avec leurs caractéristiques (nom, population...). Enfin, la dernière colonne (`geometry`) contient l'information géographique (le contour des communes).

```{r}
head(martinique)
```

Pour revenir à un `dataframe` traditionnel, c'est-à-dire sans la dimension géographique, la manière la plus simple est de rendre nulle la géométrie grâce à la commande **`sf::st_set_geometry`**. Exemple: `martinique <- martinique %>% sf::st_set_geometry(NULL)`.

CommOM: si j'importe un fichier .csv avec fread (exemple: Fideli avec les coordonnées des logements), comment je fais pour déclarer que x et y sont les coordonnées, et pour préciser la projection? J'imagine que c'est la fonction `sf::st_set_geometry`. 

On peut produire très rapidement une représentation cartographique d'un attribut avec la fonction `plot()`:

```{r}
# Produire une carte de la population par commune
plot(martinique['P13_POP'])
```
  
### Effectuer des opérations sur un objet `sf`

#### Effectuer des opérations les attributs

Il est possible d'appliquer aux attributs des objets `sf` les fonctions de la grammaire `dplyr` comme si l'objet n'était pas un objet géographique. On peut ainsi sélectionner un sous-champ de la base avec `dplyr::filter()`, faire du tri avec `dplyr::arrange()` et créer de nouvelles variables avec `dplyr::mutate()`:

```{r}
grandes_villes_martinique <- martinique %>% 
  dplyr::filter(P13_POP > 10000) %>% 
  dplyr::arrange(P13_POP) %>% 
  dplyr::mutate(log_pop = log(P13_POP))
```

On peut également appliquer des fonctions de statistiques descriptives avec `dplyr::summarise()` et construire des groupes avec `dplyr::group_by()`. Le `group_by()` sur un objet spatial va également agréger les géométries: il va créer une nouvelle géométrie recoupant l'ensemble des points, des lignes ou des polygones appartenant au groupe. Par exemple, on peut construire très facilement une géométrie plus agrégée par regroupement des géométries plus fines. Par exemple, imaginons que la table de données sur la Martinique comprend deux groupes: les villes de plus de 10 000 habitants et celles de moins de 10 000 habitants. On désire faire la somme de la variable `P13_POP` pour chaque groupe. Dans ce cas, après avoir créé les groupes, on va effectuer un `group_by()` puis un `summarise()`:

CommOM: Oh my God, ça c'est un truc de ouf!

```{r}
martinique_agg <- martinique %>%
  dplyr::mutate(group = (P13_POP < 10000)) %>%
  dplyr::group_by(group) %>%
  dplyr::summarise(P13_POP = sum(P13_POP))

head(martinique_agg)
```

Le résultat est analogue à celui qu'on obtiendrait avec un *dataframe*, à l'exception de la colonne `geometry`. L'agrégation d'une géométrie de nature `POLYGON` aboutit à une colonne de format `MULTIPOLYGON` qui agrège des polygones. La représentation graphique rend plus évidente cette agrégation:

```{r}
plot(martinique['P13_POP'])

plot(martinique_agg['P13_POP'])
```
 
::: {.conseil data-latex=""}
**Conseil**

Les manipulations de données sur un `sf` sont nettement plus lentes que sur un `dataframe` traditionnel (car `R` doit gérer les informations géographiques pendant la manipulation des données). Lorsque vous manipulez des données de grandes dimensions, il peut être préférable d'effectuer les opérations sur les données *avant* de joindre une géométrie à celui-ci.
:::

### Effectuer des opérations sur les géométries d'un objet géométrique

`sf` propose de nombreuses fonctions pour manipuler la dimension spatiale. On en trouve un certain nombre [ici](https://r-spatial.github.io/sf/reference/geos_unary.html) et [ici](https://r-spatial.github.io/sf/reference/geos_binary_ops.html).

CommOM: je mettrais bien ici un petit tableau avec quelques fonctions, leurs arguments et la description de ce qu'elles font.

Par exemple, on peut calculer la superficie d'un polygone avec `sf::st_area()`. Si l'unité ne convient pas, il est possible de convertir cette superficie en $km^2$:

```{r}
martinique %>%
  dplyr::mutate(area = sf::st_area(.)) %>%
  dplyr::mutate(x = units::set_units(area, km^2)) %>%
  head()
```


### Joindre des données géographiques et attributaires

#### Jointure sur des attributs


#### Jointure à partir de la géométrie


### Gérer le système de projection

Le système de projection est fondamental pour que la dimension spatiale soit bien interprétée par `R`. Si un système de projection est défini, il s'affiche lorsqu'on affiche un objet dans la console à la ligne `epsg (SRID):`

```{r}
head(martinique)
```

Pour vérifier le système de projection d'une base de données, on peut utiliser `sf::st_crs`:

```{r}
sf::st_crs(martinique)
```

Les deux principales fonctions pour définir le système de projection utilisé sont:

* `sf::st_set_crs`: cette commande sert à préciser quel est le système de projection utilisé, c'est-à-dire comment les coordonnées *(x,y)* sont reliées à la surface terrestre. **Cette commande ne doit pas être utilisée pour changer de système de coordonnées**. 
* `sf::st_transform`: cette commande sert à projeter les points d'une géométrie dans une autre, c'est-à-dire à recalculer les coordonnées selon un autre système de projection. Par exemple, si on désire produire une carte avec un fond `openstreetmaps` ou une carte dynamique `leaflet` à partir de données projetées en Lambert 93, il est nécessaire de re-projecter les données dans le système WGS 84 (code crs 4326).

La définition du système de projection se fait de la manière suivante:

```{r}
martinique <- martinique %>% sf::st_set_crs(32620)
```

Alors que la reprojection s'obtient de la manière suivante:

```{r}
martinique <- martinique %>% sf::st_transform(4326)
```


## Pour aller plus loin

Selon le besoin exact, plusieurs autres *packages* proposent des fonctionnalités complémentaires:

* le *package* `raster` pour gérer le format de données de type maillage;
* les *packages* pour l'analyse statistique spatiale:
  * `spdep` pour l'économétrie spatiale : relations de voisinage entre objets spatiaux, indices d'autocorrélation spatiale, ... ;
  * `spatstat` pour ...
  * `gstat` et `geoR` pour la géostatistique;
  * `btb` pour du lissage;
* le *package* `rpostgis` pour interfacer `R` à une base de données `PostGIS`.

## Où trouver des données géographiques/*shapefiles* ? NE PAS OUBLIER DE METTRE UNE REFERENCE DANS LE TEXTE

L'Insee propose un outil pour sélectionner et télécharger des données géographiques : [Créacarte](http://creacartes.insee.fr/).

## Ressources

* la documentation des *packages*;
* les vignettes et *cheatsheets* si elles existent;
* les formations proposées par l'Insee;
* les formations/tutoriels disponibles sur internet.

Dans la mesure du possible, il faut veiller à proposer des ressources en français.
