# Nom de la fiche (tâche qu'on veut réaliser en quelques mots)

## Tâches concernées et recommandations

Quelques détails sur la tâche dont il s'agit

::: {.recommandation data-latex=""}
**Recommandations de l'Insee**

Dire en 4-5 lignes comment il est recommandé de procéder:

* le ou les *package*(*s*) dont l'usage est recommandé; si on recommande plusieurs *packages*, expliquer comment choisir lequel (en fonction de la taille des données, du format...)
* les *packages* dont l'usage est déconseillé; 
* les autres points de méthode essentiels.

:::



## Plan temporaire de la fiche

Source1: https://juba.github.io/tidyverse/08-ggplot2.html
Source2: https://mtes-mct.github.io/parcours-r/m5/package-ggplot2.html

### Introduction aux graphiques en `R` (éventuellement sous la forme d'une petite fiche détachable)

#### L'add-in esquisse

Reprendre le 8.9 de source1.

#### Eventuellement: `ggformula`

## Début de la fiche `ggplot2`

### Les éléments clés d'un ggplot

Reprendre le 4.3 de source2.

### Bien détailler le mapping (c'est le plus compliqué en ggplot)

Reprendre le 5 de source2 (sans l'exercice). Bien expliquer la différence entre ce qui est dans `aes()` et en-dehors.

### Présenter quelques geometries

Reprendre le 8.3 de source1 et/ou le 6 de source2.

### Les options des graphiques

Titre, légendes, axes, scales, xlim/ylim.

Reprendre le 7 et le 9 de source2.

### Exporter un graphique

Reprendre le 12 de source2.

### Sources (ne pas oublier de nommer les auteurs)

Source1: https://juba.github.io/tidyverse/08-ggplot2.html
Source2: https://mtes-mct.github.io/parcours-r/m5/package-ggplot2.html

### Références

Reprendre le 8.10 de source1.
Penser à mettre des liens vers les galeries ggplot2.















## Quelques détails sur comment réaliser la tâche avec les outils recommandés

::: {.conseil data-latex=""}
**Conseil**

Cette boîte colorée sert à donner un conseil. Son usage n'est évidemment pas obligatoire.

:::

::: {.remarque data-latex=""}
**Remarque**

Cette boîte colorée sert à faire une remarque. Son usage n'est évidemment pas obligatoire.

:::

### Réaliser la tâche, cas 1

Lorsqu'on est débutant, il faut utiliser la fonction `super_fonction()` du *package* `super_package`.

La fonction `super_fonction()` fonctionne comme ceci par défaut: blabla.

La fonction `super_fonction()` propose beaucoup d'options:

* `option1`: blabla;
* `option2`: blabla;
* `option3`: blabla.

Voici un premier exemple de code (le plus simple possible, en utilisant des données facilement disponibles sur le site de l'Insee):

```{r, eval = FALSE}
library(super_package)
output <- super_fonction(arguments)
```

Ne pas oublier d'expliquer ce qu'on obtient comme output.

Voici un second exemple de code, avec des options un peu plus avancées:

```{r, eval = FALSE}
output <- super_fonction(arguments et options)
```


### Réaliser la tâche, cas 2

Lorsqu'on est plus avancé, on peut utiliser la fonction `hyper_fonction()` du *package* `hyper_package`.

* Comportement par défaut;
* Principales options;
* Exemples de code.

## Quelques bonnes pratiques

Quelques conseils généraux sur la façon de s'y prendre.

* Faut-il préprocesser les données avant de réaliser la tâche;
* Comment minimiser les temps de calculs/la charge en RAM.

## Sources

Si le rédacteur de la fiche a réutilisé des ressources externes en français disponible en licence libre, il faut indiquer ici l'URL des ressources, le nom des auteurs et la licence de réutilisation de ces ressources.

## Ressources

* la documentation des *packages*;
* les vignettes et *cheatsheets* si elles existent;
* les formations proposées par l'Insee;
* les formations/tutoriels disponibles sur internet.

Dans la mesure du possible, il faut veiller à proposer des ressources en français.
