# Manipuler des données spatiales {#spatdata}

```{r, include = FALSE}
library(magrittr)
```

## Tâches concernées et recommandations

L’utilisateur souhaite traiter avec `R` des données spatiales (données géolocalisées, polygones...). Si vous ne savez pas si cette fiche répond à votre besoin, les données spatiales sont définies dans le paragraphe [Définition des données spatiales].


::: {.callout-important}
## Tâche concernée et recommandation

* **Il est recommandé d'utiliser le *package* `sf` qui couvre les principaux besoins** (lecture des formats de données géographiques, traitements des données spatiales, représentations graphiques et cartographiques) ;
* **Sauf cas particuliers, il est recommandé de ne pas utiliser le *package* `sp`, qui est rendu obsolète par `sf`** ;
* Selon le besoin exact, plusieurs autres *packages* proposent des fonctionnalités complémentaires (voir section [Pour aller plus loin]).
:::


## Définition des données spatiales

**Le terme "données spatiales" désigne les données qui portent sur les caractéristiques géographiques des objets (localisation, contours, liens)**. Les caractéristiques géographiques des objets sont décrites à l'aide d'un **système de coordonnées** qui permettent une représentation dans un espace euclidien ($(x,y)$). Le passage de l'espace réel (la Terre, qui est une sphère) à l'espace plan se fait grâce à un **système de projection**. Voici quelques exemples de données spatiales :

* Une table décrivant des bâtiments, avec les coordonnées géographiques de chaque bâtiment ;
* Le découpage communal du territoire, avec le contour du territoire de chaque commune ;
* Les routes terrestres, avec les coordonnées décrivant leur parcours.

Les données spatiales rassemblent classiquement deux types de données :

1. des **données géographiques** (ou géométries) : objets géométriques tels que des points, des lignes, des polygones, ou des maillages (*raster*). Exemple : la forme de chaque commune, les coordonnées d'un bâtiment ;
2. des **données attributaires** (ou attributs) : des mesures et des caractéristiques associés aux objets géométriques. Exemple : la population de chaque commune, le nombre de fenêtres et le nombre d'étages d'un bâtiment.

**Les données spatiales sont fréquemment traitées à l'aide d'un système d'information géographique (SIG)**, c'est-à-dire un système d'information capable de stocker, d'organiser et de présenter des données alphanumériques spatialement référencées par des coordonnées dans un système de référence (CRS). `R` dispose de fonctionnalités lui permettant de réaliser les mêmes tâches qu'un SIG (traitement de données spatiales, représentations cartographiques).

**Les systèmes de projection font l'objet de standards internationaux et sont souvent désignés par des codes dits *codes EPSG* **. Ce [site](https://epsg.io/) est un bon aide-mémoire. Les plus fréquents, pour les utilisateurs français, sont les suivants (plus d'infos [ici](https://geodesie.ign.fr/contenu/fichiers/documentation/SRCfrance.pdf)) :

* `2154` : système de projection Lambert 93. Il s'agit du système de projection officiel : la plupart des données diffusées par l'administration pour la métropole sont disponibles dans ce système de projection. 
* `4326` : WGS 84 ou système de pseudo-Mercator. C'est le système de projection des données GPS.
<!-- est ce vraiment un système de projecton ? -->
* `27572` : Lambert II étendu. Il s'agit de l'ancien système de projection officiel. Les données spatiales anciennes peuvent être dans ce format.

## Comment utiliser le *package* `sf`

Le *package* `sf` est une boîte à outils conçue pour faciliter la manipulation de données spatiales. **La grande force de `sf` est qu'il permet de manipuler des données spatiales comme s'il s'agissait de données traditionnelles**, car il repose sur le standard ISO 19125 [*simple feature access*](https://en.wikipedia.org/wiki/Simple_Features) défini conjointement par l'*Open Geospatial Consortium (OGC)* et l'*International Organization for Standardization (ISO)*. Cette fiche illustre l'usage de `sf` avec le jeu de données `martinique` du package `cartography`.

Les fonctions de `sf` sont pour la plupart préfixées par `st_` *(Spatial Type)* et permettent notamment de :

* Calculer des distances et des surfaces ;
* Agréger rapidement des zonages (regrouper les communes en département par exemple) ;
* Trouver dans quelle commune se trouve un bâtiment à partir de ses coordonnées géographiques ;
* Recalculer des coordonnées dans un autre système de projection.

**Le *package* `sf` introduit un objet géographique particulier : la table de données spatiale appelée `sf`. Un `sf` est simplement une table de données `R` traditionnelle (un `data.frame`), enrichie d'une colonne supplémentaire `geometry` qui contient l'information géographique.** Par conséquent, toutes les fonctions qui s'appliquent à un `data.frame` s'appliquent exactement de la même façon aux attributs des objets `sf`.

::: {.callout-note}
Le *package* `sf` est une extension du *package* `dplyr` pour les objets géographiques. On peut donc utiliser le *pipe* (`%>%`) pour chaîner des opérations avec `sf`, ce qui est souvent pratique (voir la fiche [Manipuler des données avec le tidyverse](https://book.utilitr.org/03_Fiches_thematiques/Fiche_tidyverse.html#encha%C3%AEner-les-manipulations-avec-lop%C3%A9rateur-pipe)).
:::

### Créer une table de données spatiales

Créer une table de données spatiales avec `sf` est très simple. Il y a deux méthodes, selon que les données spatiales sont directement disponibles dans un format de données géographiques (par un exemple un fichier `shapefile`) ou dans un fichier de données tabulées (par exemple un fichier `.csv`).

#### Importer des fichiers de données géographiques

La fonction **`sf::st_read()`** permet de lire différents formats de données géographiques. Les paramètres attendus par la fonction sont :

* `dsn`, le nom de la source de donnée (nom du fichier ou chemin vers le répertoire contenant les données géographiques). Le format le plus commun est le `.shp` mais `sf` peut lire d'autres formats (`.map`, `.geojson`...) ;
* `layer`, le nom de la couche. Ce paramètre est facultatif si les données ne contiennent qu'une seule couche ;
* `crs`, pour définir le système de projection. Ce paramètre est facultatif. Si le système de projection a été défini à l'écriture du fichier, `sf` peut le repérer automatiquement à la lecture. Sinon, il faut le définir à la lecture avec l'argument `crs`.

```{r load_sf}
# Installation du package cartography
# install.packages("cartography")

# Charger les données sur la Martinique
martinique <- sf::st_read(
  dsn = system.file("gpkg/mtq.gpkg", package="cartography"),
  quiet = TRUE)
```

#### Reconstituer des données géographiques à partir de données brutes

Il peut arriver que les données géographiques ne soient pas stockées dans un format adapté. Par exemple, vous pouvez disposer d'un fichier `.csv` qui contient une table géolocalisée de logements avec leurs caractéristiques. En ce cas, vous pouvez créer une table de données géographiques en deux temps :

- Importer les données brutes (ou tabulées, cf + haut) dans `R` voir la fiche [Importer des fichiers plats (`.csv`, `.tsv`, `.txt`)] ;
- Transformer le `data.frame` en objet `sf` grâce à la commande `sf::st_set_geometry()`. Par exemple, si les variables `lon` et `lat` contiennent des données GPS (code epsg `4326`) alors on peut faire :
  ```{r, eval = FALSE}
  df_spatial <- sf::st_as_sf(x = df,                         
               coords = c("lon", "lat"),
               crs = 4326)
  ```

### Structure d'un objet `sf`

La commande `head()` fait apparaître la structure de l'objet `sf` `martinique`. L'en-tête précise le type de `geometry` (`polygon`, en l'occurrence le contour des communes), et le système de projection (`WGS 84 / UTM zone 20N`). La table de données contient la liste des communes avec leurs caractéristiques (nom, population...). Enfin, la dernière colonne (`geometry`) contient l'information géographique (le contour des communes).

```{r head_sf}
head(martinique, 3)
```

Pour revenir à un `dataframe` traditionnel, c'est-à-dire sans la dimension géographique, la manière la plus simple est de rendre nulle la géométrie grâce à la commande **`sf::drop_geometry`**. Exemple : `martinique <- martinique %>% sf::st_drop_geometry()`.

On peut produire très rapidement une représentation cartographique d'un attribut avec la fonction `plot()` :

```{r plot_sf}
# Produire une carte de la population par commune
plot(martinique['POP'])
```
  
### Effectuer des opérations sur un objet `sf`

#### Effectuer des opérations sur les attributs

**Il est possible d'appliquer aux attributs des objets `sf` les fonctions de la grammaire `dplyr`** comme si l'objet était un `data.frame` standard. On peut ainsi sélectionner un sous-champ de la base avec `dplyr::filter()`, faire du tri avec `dplyr::arrange()` et créer de nouvelles variables avec `dplyr::mutate()` :

```{r sf_dplyr}
grandes_villes_martinique <- martinique %>% 
  dplyr::filter(POP > 10000) %>% 
  dplyr::arrange(POP) %>% 
  dplyr::mutate(log_pop = log(POP))
```

On peut également appliquer des fonctions de statistiques descriptives avec `dplyr::summarise()` et construire des groupes avec `dplyr::group_by()`. Le `group_by()` sur un objet spatial va également agréger les géométries : il va créer une nouvelle géométrie recoupant l'ensemble des points, des lignes ou des polygones appartenant au groupe. Par exemple, on peut construire très facilement une géométrie plus agrégée par regroupement des géométries plus fines. Imaginons que la table de données sur la Martinique comprend deux groupes : les villes de plus de 10 000 habitants et celles de moins de 10 000 habitants. On désire faire la somme de la variable `POP` pour chaque groupe. Dans ce cas, après avoir créé les groupes, on va effectuer un `group_by()` puis un `summarise()` :

```{r aggregate}
martinique_agg <- martinique %>%
  dplyr::mutate(group = (POP < 10000)) %>%
  dplyr::group_by(group) %>%
  dplyr::summarise(POP = sum(POP))

head(martinique_agg)
```

Le résultat est analogue à celui qu'on obtiendrait avec un`data.frame`, à l'exception de la colonne `geometry`. L'agrégation d'une géométrie de nature `POLYGON` aboutit à une colonne de format `MULTIPOLYGON` qui agrège des polygones. La représentation graphique rend plus évidente cette agrégation :

```{r}
plot(martinique['POP'])

plot(martinique_agg['POP'])
```
 
::: {.callout-tip}
Les manipulations de données sur un `sf` sont nettement plus lentes que sur un `data.frame` traditionnel (car `R` doit gérer les informations géographiques pendant la manipulation des données). Lorsque vous manipulez des données de grandes dimensions, il peut être préférable d'effectuer les opérations sur les données *avant* de joindre une géométrie à celles-ci.
:::

### Effectuer des opérations sur les géométries d'un objet géométrique

`sf` propose de nombreuses fonctions pour manipuler la dimension spatiale. On en trouve un certain nombre [ici](https://r-spatial.github.io/sf/reference/geos_unary.html) et [ici](https://r-spatial.github.io/sf/reference/geos_binary_ops.html).

<!---CommOM : je mettrais bien ici un petit tableau avec quelques fonctions, leurs arguments et la description de ce qu'elles font.--->

Par exemple, on peut calculer la superficie d'un polygone avec `sf::st_area()`. Si l'unité ne convient pas, il est possible de convertir cette superficie en $km^2$ :

```{r st_area}
martinique %>%
  dplyr::mutate(area = sf::st_area(.)) %>%
  dplyr::mutate(x = units::set_units(area, km^2)) %>%
  head()
```

### Joindre des données géographiques et attributaires

#### Jointure sur des attributs

On peut effectuer une jointure sur un objet (ou deux) objet(s) `sf` en fonction d'une ou plusieurs variables communes. Dans ce cas, on parle de jointure attributaire. Ces opérations peuvent être effectuées comme si les objets `sf` étaient des `data.frames` traditionnels avec les fonctions `dplyr::_*join`. 

#### Jointure à partir de la géométrie

Deux objets géométriques peuvent également être associés en fonction de leur dimension spatiale. Par exemple, les fonctions ci-dessous renvoient des `TRUE`/`FALSE` pour chaque couple de géométrie des bases `x` et `y` (il y en a beaucoup d'autres, voir `?sf::geos_binary_pred`) :

| Fonction                   | Opération                                                                        |
|----------------------------|----------------------------------------------------------------------------------|
| `st_intersects()`          | Quelles géométries de `x` intersectent celles de `y` ?                           |
| `st_contains()`            | Quelles géométries de `x` contiennent celles de `y` ?                            |
| `st_disjoint()`            | Quelles géométries de `x` sont disjointes à celles de `y` ?                      |
| `st_is_within_distance()`  | Quelles géométries de `x` est à moins de $X$ m/km de celles de `y` ?             |

La fonction `sf::st_join()` permet d'appliquer ces fonctions pour réaliser la jointure à partir de la dimension spatiale. Deux arguments sont importants :

* l'argument `join = ` indique la méthode à utiliser pour la jointure. Par défaut, la méthode est `st_intersects`, ce qui signifie que la table de sortie contient une observation pour chaque couple de géométrie qui a une intersection non vide ;
* On utilise l'argument `left = TRUE` si on désire effectuer une jointure sur la gauche (par défaut, un `inner join` est effectué). 

La [vignette du package](https://r-spatial.github.io/sf/articles/sf4.html#joining-two-feature-sets-based-on-attributes) permet d'aller plus loin sur le sujet.

::: {.callout-tip}
Les jointures spatiales peuvent être très gourmandes en ressources (car il peut être nécessaire de croiser toutes les géométries de `x` avec toutes les géométries de `y`). Voici deux conseils qui peuvent vous aider :

- Il est préférable de tester les jointures géographiques sur un petit échantillon de données, pour estimer le temps et les ressources nécessaires à la réalisation de la jointure.
- Il est parfois possible d'écrire une fonction qui réduit la taille du problème. Exemple : vous voulez déterminer dans quelle commune se situe un logement dont vous connaissez les coordonnées et le département ; vous pouvez écrire une fonction qui réalise pour chaque département une jointure spatiale entre les logements situés dans ce département et les communes de ce département, puis empiler les 101 tables de sorties.
:::

::: {.callout-tip}
Une application possible de la jointure spatiale est l'obtention de données sur un zonage à façon.

Il est, par exemple, possible d'utiliser les données carroyées mises en ligne sur [le site de l'Insee](https://www.insee.fr/fr/statistiques/4176290?sommaire=4176305) pour obtenir des données sur chaque zone du zonage à façon en transformant des agrégats au niveau carré dans la granularité spatiale désirée.

Une fonction `R` réalisant une jointure spatiale entre carreaux et zones est déjà disponible [sur le site de l'Insee](https://www.insee.fr/fr/statistiques/4176290?sommaire=4176305). Le principe de la fonction consiste à déterminer, pour une zone donnée, l'ensemble des carreaux qui la recouvrent puis à calculer les agrégats sur cet ensemble de carreaux. En plus des agrégats, elle permet de calculer, pour chaque zone, la part de la population vivant dans des carreaux imputés, ce qui donne une idée de la fiabilité des résultats obtenus.
:::

### Gérer le système de projection

Le système de projection est fondamental pour que la dimension spatiale soit bien interprétée par `R`. Si un système de projection est défini, il s'affiche dans la ligne `Projected CRS` lorsqu'on applique la fonction `head()` à un objet `sf`. Pour vérifier le système de projection d'une base de données, on peut utiliser `sf::st_crs` :

```{r st_crs}
sf::st_crs(martinique)
```

Les deux principales fonctions pour définir le système de projection utilisé sont :

* **`sf::st_set_crs`** : cette commande sert à préciser quel est le système de projection utilisé, c'est-à-dire comment les coordonnées *(x,y)* sont reliées à la surface terrestre. **Cette commande ne doit pas être utilisée pour transformer le système de coordonnées, seulement pour le définir**. 
* **`sf::st_transform`** : **cette commande sert à projeter les points d'une géométrie dans une autre, c'est-à-dire à recalculer les coordonnées selon un autre système de projection.** Par exemple, si on désire produire une carte avec un fond `openstreetmaps` ou une carte dynamique `leaflet` à partir de données projetées en Lambert 93, il est nécessaire de re-projeter les données dans le système WGS 84 (code EPSG 4326).

La définition du système de projection se fait de la manière suivante :

```{r st_set_crs}
martinique <- martinique %>% sf::st_set_crs(32620)
```

Alors que la reprojection s'obtient de la manière suivante :

```{r st_transform, eval = FALSE}
martinique <- martinique %>% sf::st_transform(4326)
```


## Pour aller plus loin

Selon le besoin exact, plusieurs autres *packages* proposent des fonctionnalités complémentaires :

* le *package* `raster` pour gérer le format de données de type maillage ;
* les *packages* pour l'analyse statistique spatiale :
    * `spdep` pour l'économétrie spatiale : relations de voisinage entre objets spatiaux, indices d'autocorrélation spatiale, ... ;
    * `spatstat` pour l'économétrie spatiale ;
    * `gstat` et `geoR` pour la géostatistique ;
* `btb` (produit par l'Insee) pour du lissage ;
* le *package* `rpostgis` pour interfacer `R` à une base de données `PostGIS`.

## Où trouver des données géographiques et des *shapefiles* ?

Il s'agit du domaine où la diffusion de données par l'*open data* a permis une grande diversité des
sources disponibles. Certaines données sont disponibles sous forme de *shapefiles*, d'autres avec
des identifiants géographiques comme le code commune à apparier à un shapefile proposant la même
variable.

Les limites administratives de référence sont disponibles sur le site
[Admin Express](https://www.data.gouv.fr/fr/datasets/admin-express/) de l'IGN (anciennement `GeoFla`). 

Le code officiel géographique (COG), qui tient à jour les entités administratives (codes communes, régions, etc.)
est disponible sur [le site de l'Insee](https://www.insee.fr/fr/information/2560452) et via
l'API Métadonnées. La [fiche API](https://book.utilitr.org/03_Fiches_thematiques/Fiche_api) indique comment accéder à des données via une API.

::: {.callout-tip}
Contrairement à ce qui pourrait être pensé, la géographie et le COG sont régulièrement modifiés, pour prendre notamment en compte des fusions et scissions de communes. Deux ensembles apparemment identiques de codes communes au 1er janvier 2022 et 1er janvier 2021 peuvent ainsi différer, et il convient de retraiter ses données pour s'assurer qu'elles sont toutes définies dans une même géographie.
:::
Le *package* [COGugaison](https://antuki.github.io/COGugaison/) fournit un ensemble d'outils répondant à ce besoin. Il permet de réaliser de nombreuses modifications utiles au chargé d'études (remplacement des codes arrondissements dans Paris, Lyon, Marseille, identification du millésime géographique des données, visualisation des changements de géographie, transformation d'un millésime à un autre pour les communes, les zonages standards d'études de l'Insee, et les zonages à façon, etc.) sans avoir à mobiliser le COG.

::: {.callout-note}
Ce package n'étant pas disponible sur le CRAN, dans un environnement connecté à internet, il est nécessaire de l'installer depuis `GitHub`:

```{r, eval=FALSE}
remotes::install_github("antuki/COGugaison")
```
:::

::: {.callout-warning}
## Spécificité Insee

Ce package n'est pas disponible sur le CRAN. Sur AUS, on peut l'installer avec la commande `install.packages("COGugaison", repos = "https://nexus.insee.fr/repository/r-public")`. 
:::


Il est également possible de trouver des données géographiques sur [data.gouv](https://www.data.gouv.fr/fr/),
[insee.fr](insee.fr/) ou sur d'autres ressources d'open data, qu'ils
soient génériques comme [opendatasoft](https://public.opendatasoft.com/explore/) ou plus institutionnels
comme [opendata.paris.fr/](https://opendata.paris.fr/)

::: {.callout-warning}
## Spécificité Insee

L'Insee propose un outil pour sélectionner et télécharger des données géographiques via l'application `creacartes`.

:::


## Pour en savoir plus {#RessourcesDonneesSpatiales}

* la documentation du *package* `sf` :
    - le [site officiel](http://r-spatial.github.io/sf) du *package* ;
    - la [documentation](https://www.rdocumentation.org/packages/sf) du *package* ;
    - la [*cheatsheet*](https://raw.githubusercontent.com/rstudio/cheatsheets/master/sf.pdf) du *package* (en anglais) ;
* un [tutoriel](https://rcarto.github.io/carto_avec_r) détaillé sur les données spatiales et sur la cartographie avec `R` (en français).
