# Gérer les dépendances {#gerer-dependances}

## Tâches concernées et recommandations

Un programme `R` utilise le plus souvent des *packages* qui sont autant de
dépendances. Cette fiche présente les méthodes pour déclarer et gérer les
dépendances avec `R`, tâche à effectuer avec soin lorsqu'on partage ses
programmes. Il est recommandé d'avoir lu les fiches
[Utiliser des _packages_ `R`](#utiliser-packages) et [Utiliser les projets RStudio](#rproject) au préalable.


::: {.callout-important}
## Tâche concernée et recommandation

Il est recommandé :

-   de ne pas écrire `install.packages()` au début de ses programmes ;
-   de toujours utiliser l'organisation par projet. [La fiche Utiliser les projets `RStudio`](#rproject) présente avec plus de détails ces éléments

Il existe deux méthodes pour gérer les dépendances :

- utiliser le *package* `{renv}`, qui permet à un autre utilisateur
    d'installer les dépendances à l'aide de la fonction `renv::restore()` ;
-   les déclarer dans un fichier `DESCRIPTION` situé à la racine de son
    projet, ce qui permet à un autre utilisateur d'installer les dépendances à
    l'aide la fonction `remotes::install_deps()` .

Il est recommandé d'adopter la méthode reposant sur `{renv}`.  
Toutefois, ce _package_ nécessite un accès internet pour fonctionner. 
Si vous travaillez dans AUS, vous êtes contraints d'utiliser la méthode 
utilisant le fichier DESCRIPTION.


Pour bien gérer les dépendances, il faut adopter une approche déclarative et non pas
impérative. Cela revient à décrire de façon formelle les pré-requis à la
bonne exécution des programmes. Il est préférable de procéder ainsi car
de cette manière on sépare la construction de l'environnement
d'exécution du code de son exécution proprement dite, en en laissant la
maîtrise à l'utilisateur. Inversement, utiliser la commande
`install.packages()` directement dans les codes forcerait 
la modification de la configuration de l'utilisateur
du projet sans avoir recueilli son accord 
(et risquerait de lui créer des problèmes sur ses autres projets).
:::

## Pourquoi fonctionner en mode projet ?

Il est très rare d'organiser son code au sein d'un même programme monolithique ; il s'agit même d'une mauvaise pratique car elle rend le code moins lisible.
Afin que le code soit plus facile à gérer, celui-ci est plus souvent réparti
entre plusieurs fichiers à l'extension `.R` au sein d'un même dossier. Ce
dossier est la matérialisation du mode projet.

Par exemple, vous pouvez avoir cette organisation au sein de votre dossier :

    ├── import.R
    ├── traitement.R
    ├── graphique.R

Si vous travaillez avec les projets RStudio, vous trouverez un fichier
supplémentaire à l'extension `.Rproj` :

    ├── import.R
    ├── traitement.R
    ├── graphique.R
    ├── monprojet.Rproj

Le fichier `.Rproj` comprend un ensemble de méta-données vous permettant de
contrôler le comportement de RStudio afin que l'ensemble des personnes
travaillant sur ce projet aient un comportement similaire de RStudio. 
Vous pouvez en apprendre davantage sur les projets RStudio en lisant
la fiche [Utiliser les projets RStudio](#rproject).

::: {.callout-note}
Au sein de votre projet, il est recommandé de ranger l'ensemble des programmes R
au sein d'un dossier nommé `R` :

    ├── R/
    ├──── import.R
    ├──── traitement.R
    ├──── graphique.R
    ├── monprojet.Rproj
:::

Vous connaissez très certainement la fonction `install.packages()` qui vous
permet d'installer un *package*. Afin de documenter le fait que vous ayez
installé certains *packages* nécessaires à l'exécution de vos programmes, il
vous est certainement apparu naturel de conserver ces commandes dans votre code.

Cependant, vous avez également certainement remarqué que ces commandes ne sont à
exécuter qu'une seule fois et donc qu'il convient de les mettre en commentaire
afin de ne pas perturber l'exécution de vos programmes.

Toutefois, il existe une autre approche beaucoup plus robuste, ici recommandée,
qui considère que les dépendances d'un projet sont des méta-données nécessaires
à sa bonne exécution et qu'elles doivent être déclarées de façon explicite.

::: {.callout-tip}
Ne conservez pas les commandes `install.packages()` dans vos programmes.
Utilisez une des deux méthodes déclaratives présentées dans cette fiche.
:::

Chacune de ces méthodes va déclarer les dépendances de votre projet dans un
fichier spécifique.

Avec [la première méthode](#approche-description), celle utilisant le fichier `DESCRIPTION`, vous
obtiendrez la structure de dossier suivante :

    ├── DESCRIPTION
    ├── R/
    ├──── import.R
    ├──── traitement.R
    ├──── graphique.R
    ├── monprojet.Rproj

Le fichier `DESCRIPTION` sera le fichier dans lequel vous renseignerez les
dépendances de votre projet.

Avec la [seconde méthode](#renv), celle utilisant le *package* `{renv}`, vous obtiendrez
automatiquement la structure de dossier suivante :

    ├── .Rprofile
    ├── R/
    ├──── import.R
    ├──── traitement.R
    ├──── graphique.R
    ├── monprojet.Rproj
    ├── renv.lock
    ├── renv/

Les dépendances seront décrites automatiquement dans le fichier `renv.lock`, le
fichier `.Rprofile` et le dossier `renv` étant là pour assurer le bon
fonctionnement du *package* `{renv}`.

## Utilisation du fichier `DESCRIPTION` {#approche-description}

Le fichier `DESCRIPTION` est un fichier conçu à l'origine pour renseigner les
méta-données d'un *package*. Cependant, il est courant de l'utiliser même dans
le cas où le projet n'est pas un *package*. Il s'agit donc d'un usage un peu
détourné de ce fichier mais communément admis au sein de la communauté `R`.


::: {.callout-note}
La méthode utilisant le fichier `DESCRIPTION` n'est pas la plus fiable pour gérer les dépendances. Si votre session R a accès à internet, il est préférable d'adopter la méthode qui repose sur le _package_ `{renv}`.
:::

::: {.callout-warning}
## Spécificité Insee

La méthode utilisant le fichier `DESCRIPTION` est la seule méthode qui fonctionne dans l'espace informatique AUS.
:::
### La déclaration des dépendances dans le fichier `DESCRIPTION`

Utiliser un fichier `DESCRIPTION` permet de déclarer les dépendances de son
projet mais aussi d'autres méta-données telles que les auteurs des programmes,
la date de réalisation, une description textuelle du projet, etc.

Voici un exemple de fichier `DESCRIPTION` que nous analyserons par la suite : 

```
Package: stage
Type: Book
Title: Stage de Fin d'Études
Version: 0.0.0.9000
Date: 2021-06-08
Authors@R: c(person("Ella", "Lapêche", role = c("aut", "cre"),
                     email = "ella.lapeche@insee.fr"),
              person("Jacques", "Ouzi", role = "aut",
                     email = "jacques.ouzi@insee.fr"))
Description: Ce projet comprend les programmes
  réalisés durant notre stage de fin d'études.
Encoding: UTF-8
Language: fr
Imports:
    bookdown,
    data.table,
    doremifasol,
    dplyr (>=1.0.0)
Remotes: 
    rstudio/bookdown@v0.20,
    InseeFrLab/DoReMiFaSol
```

Les rubriques servant à déclarer des dépendances à notre projet sont nommées
`Imports` et `Remotes` et c'est à elles que nous allons nous intéresser par la
suite.

::: {.callout-note}
Nous ne commenterons pas ici les nombreux champs possibles pour un fichier
`DESCRIPTION`. Les lecteurs intéressés peuvent se référer à la section idoine
dans la documentation officielle de `R`, [*Writing R Extensions*](https://cran.r-project.org/doc/manuals/r-release/R-exts.html#The-DESCRIPTION-file).
:::

### Le champ `Imports`

Toutes les dépendances d'un projet, c'est-à-dire l'ensemble des *packages*
nécessaires au bon déroulement des programmes, doivent être déclarées dans la
rubrique `Imports`.  
Si les programmes utilisent des *packages* qui ne sont pas disponibles sur le
CRAN (vous utilisez, par exemple, un *package* mis à disposition par des
collègues), vous devez aussi les déclarer dans la rubrique `Imports`.

::: {.callout-tip}
Au lieu d'écrire `install.packages("nomdunpackage")` dans vos programmes, vous
déclarerez ainsi `nomdunpackage` dans la rubrique `Imports`.
:::

::: {.callout-note}
Prenez garde que les noms de package soient bien séparés par des virgules (`,`).
:::

Lorsque les programmes ont besoin d'une version récente d'un *package*, vous
pouvez l'indiquer de la façon suivante :

```
Imports:
    dplyr (>=1.0.0)
```

Cela signifie que les programmes nécessitent au moins la version 1.0.0 de
`{dplyr}` pour fonctionner. Cela peut être utile lorsque vous souhaitez indiquer
que vous utilisez des fonctionnalités récentes offertes par ce *package*.

::: {.callout-note}
Il n'est pas possible de mentionner une version exacte d'un *package* dans la
rubrique `Imports`, on ne peut indiquer qu'une version minimale. Autrement dit,
vous pouvez écrire `dplyr (>=1.0.0)` mais vous ne pouvez pas écrire
`dplyr (==1.0.0)`.

Ce mode de fonctionnement, qui est un choix de conception de `R`, est
particulièrement ennuyeux et c'est précisément l'utilisation du champ `Remotes`
qui peut nous permettre de fixer précisément une version donnée d'un *package*.
:::

Dans l'exemple de fichier `DESCRIPTION` précédent, nous pouvons constater que :

- le projet a quatre dépendances : `{bookdown}`, `{data.table}`, `{doremifasol}`
  et `{dplyr}` car ces *packages* sont mentionnés dans le champ `Imports`.
- le projet requiert une version de `{dplyr}` supérieure ou égale à 1.0.0.

### Le champ `Remotes`

Deux types de dépendances peuvent être déclarées à l'aide du fichier
`DESCRIPTION` :

- des *packages* dans leur dernière version disponible sur le CRAN
- des *packages* dans une version qui n'est pas disponible sur le CRAN

::: {.callout-note}
Le CRAN ne met à disposition que la dernière version de chaque *package*. Il
s'agit d'un choix important de conception effectué par le CRAN qui peut créer
des difficultés. 
:::

Savoir différencier les deux situations précédentes demande d'effectuer une
petite gymnastique :

- lorsqu'un *package* est uniquement déclaré dans le champ `Imports` sans être
  déclaré dans le champ `Remotes`, cela signifie que le projet utilise la
  version de ce *package* disponible sur le CRAN. Il s'agit du fonctionnement
  par défaut du champ `Imports`.
- lorsqu'un package est déclaré dans le champ `Imports` ainsi que dans le champ
  `Remotes`, cela signifie que le projet utilise une version qui n'est pas
  disponible sur le CRAN mais "ailleurs" (pour comprendre ce que signifie cet
  "ailleurs", lisez-la suite).

Le fonctionnement du champ `Remotes` est le suivant :

- lorsque la valeur du champ `Remotes` est de la forme `org/project`, cela
  signifie que la dernière version disponible sur GitHub est utilisée, soit le
  code source disponible à l'adresse `https://github.com/org/project`.
  Attention, les codes disponibles sur GitHub peuvent évoluer quotidiennement.
  Il est donc plus prudent d'utiliser la méthode suivante.
- lorsque la valeur du champ `Remotes` est de la forme `org/project@version`,
  cela signifie que la version utilisée sera celle référencée sur GitHub,
  c'est-à-dire disponible à l'adresse
  `https://github.com/org/project/tree/version`.
- lorsque la valeur du champ `Remotes` est de la forme
  `git::git@git.lab.sspcloud.fr:nom/projet.git`, cela signifie que la version
  utilisée sera celle disponible à l'adresse
  `https://git.lab.sspcloud.fr/nom/projet`.

::: {.callout-warning}
## Spécificité Insee

L'environnement de travail AUS n'ayant pas accès à internet, les utilisateurs de
R à l'Insee ne pourront pas utiliser une version disponible sur internet comme
GitHub, par exemple.  
En revanche, il est possible d'utiliser une version disponible sur le GitLab
interne de l'Insee grâce à la dernière méthode.
:::

Dans l'exemple de fichier `DESCRIPTION` précédent, nous pouvons constater que :

- le projet a quatre dépendances : `{bookdown}`, `{data.table}`, `{doremifasol}`
  et `{dplyr}` car ces *packages* sont mentionnés dans le champ `Imports`.
- les versions disponibles sur le CRAN sont utilisées pour les *packages*
  `{data.table}` et `{dplyr}` car ces deux *packages* ne sont pas déclarés dans
  le champ `Remotes`.
- les versions des *packages* `{bookdown}` et `{doremifasol}` nécessaires ne sont
  pas celles mises à disposition par le CRAN car ces deux _packages_ apparaissent
  dans le champ `Remotes`.
- la version du *package* `{bookdown}` utilisée sera la version v0.20 disponible
  à l'adresse <https://github.com/rstudio/bookdown/tree/v0.20>.
- la version du *package* `{doremifasol}` utilisée sera la version de
  développement sur GitHub, soit la toute dernière version disponible à l'adresse
  <https://github.com/InseeFrLab/DoReMiFaSol>.

### Manipulation au quotidien du fichier `DESCRIPTION`

Il est tout à fait possible de créer et de modifier le fichier `DESCRIPTION`
manuellement. Cependant, ce fichier doit obéir à des règles très strictes,
notamment au niveau de l'indentation. Afin de modifier ce fichier en toute
sécurité, le package `{usethis}` offre des fonctions permettant de réaliser
facilement les modifications usuelles.

Après avoir créé votre dossier qui représente votre projet, la première étape
consiste à créer le fichier `DESCRIPTION`.
Vous pouvez vous aider de la fonction `usethis::use_description()` afin de le créer. Une fois créé, vous pouvez le
modifier en respectant son format.

::: {.callout-tip}
Il est recommandé de créer le fichier `DESCRIPTION` avant même d'écrire des
programmes `R` et de référencer les dépendances au fur et à mesure, sans quoi
cette tâche peut s'avérer fastidieuse.
:::

::: {.callout-note}
Si vous obtenez une erreur lors de l'utilisation de la fonction
`usethis::use_description()`, il est fort probable que cela provienne du nom
de votre dossier. Dans ce cas, n'hésitez pas à utiliser
`usethis::use_description(check_name = FALSE)`.
:::

Afin de déclarer une dépendance à votre projet, vous pouvez ajouter le nom du
*package* dans la rubrique `Imports` du fichier `DESCRIPTION` ou bien utiliser
la fonction `usethis::use_package()`. Cela vous évitera notamment d'oublier une
virgule.  
Ainsi, en exécutant

```{r entree_fiche_gerer_dependances, eval=FALSE}
usethis::use_package("dplyr")
```

Cela ajoutera le *package* `{dplyr}` dans la rubrique `Imports` s'il ne l'est
déjà. Vous pouvez également déclarer une version minimum :

```{r, eval=FALSE}
usethis::use_package("dplyr", min_version = "1.0.0")
```

Ce qui ajoutera la ligne

```
dplyr (>=1.0.0)
```

dans le champ `Imports`.

Pour déclarer une dépendance dont la version n'est pas disponible sur le CRAN,
on pourra utiliser la fonction `usethis::use_dev_package()` qui modifiera
simultanément les champs `Imports` et `Remotes` du fichier `DESCRIPTION`. Par
exemple, l'exécution de cette commande

```{r, eval=FALSE}
usethis::use_dev_package(
  "monpackage",
  remote = "git::git@git.lab.sspcloud.fr:nom/monpackage.git"
)
```

modifiera les champs `Imports` et `Remotes` de la façon suivante :

```
Imports: 
    monpackage
Remotes: 
    git::git@git.lab.sspcloud.fr:nom/monpackage.git
```

### Installer les dépendances du projet

En gérant ainsi les dépendances d'un projet, une tierce personne pourra
installer l'ensemble des dépendances en une seule commande :

```{r, eval=FALSE}
remotes::install_deps()
```

::: {.callout-note}
Par défaut, la fonction `remotes::install_deps()` installe les _packages_ utilisés par un projet dans les librairies générales de `R`. Par conséquent, vos autres projets peuvent être indirectement affectés lorsque vous utilisez cette fonction pour installer les dépendances d'un projet. C'est pour cette raison qu'il est préférable d'utiliser `{renv}`, qui est conçu pour éviter ce problème.
:::
## Utilisation du package `{renv}` {#renv}

Le *package* `{renv}` offre une solution plus moderne et beaucoup plus simple
que la précédente pour déclarer ses dépendances. Elle ne fonctionne que dans un
projet. On peut choisir d'utiliser cette méthode à n'importe quel moment de la
réalisation du projet.

::: {.callout-warning}
## Spécificité Insee

Dans l'espace informatique AUS, les commandes courantes issues du package `{renv}` fonctionnent. Cependant quelques soucis ont été constatés lors d'utilisations plus spécifiques et avancées du package.
:::

Pour commencer à utiliser `{renv}`, il suffit d'exécuter :

```{r, eval=FALSE}
renv::init()
```

Cette commande crée automatiquement un ensemble de fichiers et de dossiers dont
vous n'aurez pas à vous préoccuper (ne les supprimez pas !) car c'est notamment dans
le dossier `renv` que le *package* `{renv}` va sauvegarder les *packages* dont le projet
a besoin.

Votre projet aura ainsi une structure ressemblant à la suivante :

    ├── .Rprofile
    ├── R/
    ├──── import.R
    ├──── traitement.R
    ├──── graphique.R
    ├── monprojet.Rproj
    ├── renv.lock
    ├── renv/

La particularité du package `{renv}` est qu'il construit un environnement isolé.
Cela surprend au premier abord car les *packages* que vous aviez installés ne
sont plus tous disponibles. Certains doivent être réinstallés grâce à la
fonction `install.packages()`. En effet, le *package* `{renv}` va construire un
environnement isolé de votre installation de `R`. 

Les versions des *packages* utilisés par votre projet sont toutes décrites dans
le fichier `renv.lock` de façon automatique. Il reste possible d'installer ou
de mettre à jour un *package* comme d'habitude.

Pour prendre une photo des numéros de version des *packages* installés, il faut
utiliser la fonction `renv::snapshot()`. Cette fonction va mettre à jour les
numéros de version des *packages* que vous utilisez.

Si vous partagez votre projet avec d'autres personnes, ces dernières pourront
installer les mêmes *packages* dans les mêmes versions grâce à la fonction
`renv::restore()`.

## Laquelle de ces deux méthodes choisir ?

Si votre environnement de travail `R` est connecté à internet, il est beaucoup
plus simple d'utiliser la méthode avec `{renv}`.

## Pour en savoir plus {#RessourcesDependances}

-   [Introduction à `{renv}`](https://rstudio.github.io/renv/articles/renv.html)
    (en anglais).
