# Travailler avec des API

## Tâches concernées et recommandations

Quelques détails sur la tâche dont il s'agit

::: {.recommandation data-latex=""}

Dire en 4-5 lignes comment il est recommandé de procéder:

* le ou les *package*(*s*) dont l'usage est recommandé; si on recommande plusieurs *packages*, expliquer comment choisir lequel (en fonction de la taille des données, du format...)
* les *packages* dont l'usage est déconseillé; 
* les autres points de méthode essentiels.

:::

## Rappels des notions essentielles sur les API

Une *Application Programming Interface* (ou **API**) est une interface applicative de programmation qui permet d'utiliser une application existante pour restituer des données.



::: {.conseil data-latex=""}

Cette boîte colorée sert à donner un conseil. Son usage n'est évidemment pas obligatoire.

:::

::: {.remarque data-latex=""}

Cette boîte colorée sert à faire une remarque. Son usage n'est évidemment pas obligatoire.

:::

### Réaliser la tâche, cas 1

Lorsqu'on est débutant, il faut utiliser la fonction `super_fonction()` du *package* `super_package`.

La fonction `super_fonction()` fonctionne comme ceci par défaut: blabla.

La fonction `super_fonction()` propose beaucoup d'options:

* `option1`: blabla;
* `option2`: blabla;
* `option3`: blabla.

Voici un premier exemple de code (le plus simple possible, en utilisant des données facilement disponibles sur le site de l'Insee):

```{r, eval = FALSE}
library(super_package)
output <- super_fonction(arguments)
```

Ne pas oublier d'expliquer ce qu'on obtient comme output.

Voici un second exemple de code, avec des options un peu plus avancées:

```{r, eval = FALSE}
output <- super_fonction(arguments et options)
```


### Réaliser la tâche, cas 2

Lorsqu'on est plus avancé, on peut utiliser la fonction `hyper_fonction()` du *package* `hyper_package`.

* Comportement par défaut;
* Principales options;
* Exemples de code.

## Quelques bonnes pratiques

Quelques conseils généraux sur la façon de s'y prendre.

* Faut-il préprocesser les données avant de réaliser la tâche;
* Comment minimiser les temps de calculs/la charge en RAM.

## Sources

Si le rédacteur de la fiche a réutilisé des ressources externes en français disponible en licence libre, il faut indiquer ici l'URL des ressources, le nom des auteurs et la licence de réutilisation de ces ressources.

## Ressources

* la documentation des *packages*;
* les vignettes et *cheatsheets* si elles existent;
* les formations proposées par l'Insee;
* les formations/tutoriels disponibles sur internet.

Dans la mesure du possible, il faut veiller à proposer des ressources en français.
