# Réaliser des représentations cartographiques en `R`

## Données spatiales: kesako ?

`R` dispose de fonctionnalités graphiques avancées qui permettent de représenter des données sous forme de cartes. `R` peut agir comme un système d'information géographique (SIG), c'est à dire un système capable de stocker, organiser et présenter des données alphanumériques spatialement référencées par des coordonnées dans un système de référence (CRS). Une base de données spatiale est, en `R`, une base de données traditionnelle (de type `dataframe`) enrichie d'une géométrie qui permet une représentation dans un espace euclidien ($(x,y)$). Cette géométrie peut prendre la forme de points, de polygones, etc. Le passage de l'espace plan à l'espace réel (la terre, qui est une sphère) se fait grâce à un système de projection. 

Pour réaliser ce type de travaux, il est nécessaire de disposer de 2 *types* de données :

1. des données géographiques : objets géométriques tels que des points, vecteurs, polygones, ... ou des maillages (*raster*) ;
2. des données attributaires : des mesures à représenter sur les cartes.

L'Insee propose un outil pour sélectionner et télécharger des données géographiques : [Créacarte](http://creacartes.insee.fr/).


## *Packages* recommandés

::: recommandation
**Recommandations de l'Insee**

* le *package* `tmap` et/ou `cartography` pour réaliser rapidement des cartes d'étude ;
* les *packages* `leaflet` et `mapview` pour la cartographie dynamique (cartes `html` dans lesquelles on peut se déplacer) ;

:::



Seuls les *packages* `sf` et `tmap` seront abordés dans cette documentation. Pour le maniement des données spatiales, se référer à {#spatdata}.


```{r}
# dpt_shape_url <- "myurl"
# dpt_shape <- st_read(dsn = dpt_shape_url)

nc <- sf::st_read(system.file("shape/nc.shp", package="sf"),
                  quiet=TRUE)
```




### Manier des données géographiques


### Tracer une carte

#### Toutes les variables

```{r, eval=TRUE}
plot(nc)
```

#### Juste la géométrie

```{r, eval=TRUE}
plot(st_geometry(nc))
```

#### Une variable

```{r, eval=TRUE}
plot(nc["BIR74"])
```

### Exporter des objets `sf`

```{r, eval = FALSE}
help("st_write")
```

## Extraire des sous ensemble d'une carte

Si la table attributaire de l'objet spatial le permet

```{r, eval=TRUE}
espagne_italie <- europe_LAEA[europe_LAEA$iso_a3 %in% c("ITA", "ESP"), ]
plot(st_geometry(espagne_italie), graticule=T, axes=T)
```

### Transformations / projections

Pour connaitre le CRS d'un objet spatial, il faut utiliser la fonction `st_crs`. Il est possible de modifier la projection d'une carte grâce à la fonction `st_transform`. Cette fonction attend 2 paramètres :

* `x`: un objet de classe `sf`
* `crs` : coordinate reference system. Un entier correspondant au code [EPSG](http://www.epsg.org/) ou une chaine de caractère pour le [`proj4string`](https://spatialreference.org/).

```{r, eval=TRUE}
data("World")
europe <- World[World$continent == "Europe", ]
st_crs(europe)

plot(st_geometry(europe),
		 main=st_crs(europe)[[2]],
		 cex.main = 0.8,
		 axes=TRUE,
		 graticule=TRUE)

europe_LAEA <- st_transform(europe, 3035)

plot(st_geometry(europe_LAEA),
		 main=st_crs(europe_LAEA)[[2]],
		 cex.main = 0.8,
		 axes=TRUE,
		 graticule=TRUE)

```

### Relations topologiques

Les [relations topologiques](https://github.com/rugbyprof/4553-Spatial-DS/wiki/Topological-Relationships) sont l'adjacence (ou contiguïté), la connectivité, l'inclusion et l'intersection. La liste des fonctions de se type s'obtient *via* la commande `help("geos_binary_pred")`.

```{r, eval=TRUE, echo=FALSE}
help_console <- function(topic, format=c("text", "html", "latex", "Rd"),
                         lines=NULL, before=NULL, after=NULL) {  
  format=match.arg(format)
  if (!is.character(topic)) topic <- deparse(substitute(topic))
  helpfile = utils:::.getHelpFile(help(topic))

  hs <- capture.output(switch(format, 
                              text=tools:::Rd2txt(helpfile),
                              html=tools:::Rd2HTML(helpfile),
                              latex=tools:::Rd2latex(helpfile),
                              Rd=tools:::prepare_Rd(helpfile)
                              )
                      )
  if(!is.null(lines)) hs <- hs[lines]
  hs <- c(before, hs, after)
  cat(hs, sep="\n")
  invisible(hs)
}
```

```{r, echo=FALSE, results="asis"}
help_console(topic="geos_binary_pred", format="html", lines=c(7:46))
```

### Rogner la carte (*crop*)

```{r, eval=TRUE}
st_bbox(europe_LAEA)

ma_zone <- c(xmin=2555000,
						 xmax=7500000,
						 ymin=800000,
						 ymax=5500000)
europe_centree <- st_crop(europe_LAEA, ma_zone)
plot(st_geometry(europe_centree), graticule=TRUE, axes=TRUE)
```

### Pimp my map

```{r, eval=TRUE}

library("ggplot2")

lon <- st_coordinates(st_centroid(st_geometry(europe_centree)))[, 1]
lat <- st_coordinates(st_centroid(st_geometry(europe_centree)))[, 2]
mybreaks <- c(1000000, 20000000, 50000000, 100000000)

g1 <- ggplot(data=europe_centree) +
	geom_sf() +
	geom_point(aes(x=lon, y=lat, size=pop_est))

g1 +
	scale_size_continuous(name="Population estimée", range=c(1,10), breaks=mybreaks) +
	ggtitle(label = "Population estimée en xxxx", subtitle = "Source : World dataset") +
  theme(panel.background = element_rect(fill = "#a3d9f3"))

```


## `tmap`

`tmap` fonctionne selon l'approche *layered grammar of graphic (LGG)*, c'est à dire un système de couches superposées respectant une grammaire déterminée (comme `ggplot2`). `tmap` est également compatible avec la syntaxe `tidyverse`. 

Ce *package* permet de réaliser différent type de cartes :

* cartes choroplètes
* cartes catégorielles
* cartes à symboles proportionnels
* cartes isoplèthe ou à contour
* ...

### Carte choroplète

```{r, eval = TRUE}
library("tmap")
data("World")

tm_shape(World) +
	tm_polygons("HPI")
```

### Symboles proportionnels

```{r, eval=TRUE}
tm_shape(World) +
	tm_polygons() +
	tm_bubbles("pop_est")
```

### Combiner plusieurs objets spatiaux et plusieurs couches

```{r, eval=TRUE}
data("metro")

tm_shape(World) +
	tm_polygons("HPI") +
tm_shape(metro) +
	tm_symbols(col = "red", size = "pop2020", scale = 1)

```

### Exporter une carte

L'export des cartes se réalise *via* la fonction `tm_save`.

## R + PostGIS

TODO

## Ressources {#RessourcesCARTO}

* la task view [Analysis of Spatial Data du CRAN](https://cran.r-project.org/web/views/Spatial.html)
* la [vignette du *packages* sf](https://cran.r-project.org/web/packages/sf/vignettes/sf1.html)
* la [vignette du *package* tmap](https://cran.r-project.org/web/packages/tmap/vignettes/tmap-getstarted.html)
* l'article du [JSS : `tmap`: Thematic Maps in `R`](https://www.jstatsoft.org/index.php/jss/article/view/v084i06/v84i06.pdf)
* la [*cheatsheets* de sf](https://github.com/rstudio/cheatsheets/raw/master/sf.pdf)
* la [*cheatsheets* de leaflet](https://github.com/rstudio/cheatsheets/raw/master/leaflet.pdf)
* le site internet du livre [Geocomputation with `R`](https://geocompr.robinlovelace.net/)
* le site internet du livre [Spatial Data Science](https://keen-swartz-3146c4.netlify.com/)
* le site internet [R géomatique](https://rgeomatic.hypotheses.org/category/cartography)
* le site internet [du MTES](https://mtes-mct.github.io/parcours-r/m5/creer-des-cartes-avec-ggplot2-et-tmap.html)
* [Manuel d’analyse spatiale - Théorie et mise en oeuvre pratique avec R, Insee Méthodes n° 131 - octobre 2018](https://www.insee.fr/fr/information/3635442)
* [Guide de sémiologie cartographique, Documents de travail N° H2018/04](https://www.insee.fr/fr/statistiques/3640429)
* Lien vers [documentation IGN](https://geodesie.ign.fr/?p=61&page=documentation#titre1)

## Misc / question

Trucs et astuces ?

erreurs topologiques : zone tampon distance 0.

```{r, eval=FALSE}
good_geom <- st_buffer(bad_geom, dist = 0)
```
